---
  title: "Homework6"
author: "Michał Frej"
date: "Thursday, October 22, 2015"
output: html_document
---
## Wprowadzenie stałych
```{r}
set.seed(8)
alpha <- 0.05
N <- 1000
M <- 8
K <- 30
F_1 <- numeric(K)
S_1 <- numeric(K)
T_1 <- numeric(K)
```
## Funkcja generująca trzy modele
Pierwszy model ma reszty normalne, drugi dwupunktowy, a trzeci pochodzące z rozkładu wykładniczego.
Aby zmiejszyć efekt losowy, każdy model generujemy K=30 razy i przyjmujemy, że moc to średnia z tych K p.value.
```{r}
interaction_test <- function(size_vec){
  for(i in 1:K){
    X_1 <- runif(size_vec)
    X_2 <- rep(c("A","B"),times=size_vec/2)
    Y <- X_1*(X_2=="A")+ rnorm(size_vec)
    Y_2 <- (0.001)*X_1*(X_2=="A") + 2*rbinom(n=size_vec,size=1,prob=1/2)
    Y_3 <- X_1*(X_2=="A") + rexp(size_vec,rate=0.2)
    df <- data.frame(X_1,X_2,Y,Y_2)
    F_1[i] <- summary(aov(Y~X_1*X_2, data=df))[[1]][3,5]
    S_1[i] <- summary(aov(Y_2~X_1*X_2, data=df))[[1]][3,5]
    T_1[i] <- summary(aov(Y_3~X_1*X_2, data=df))[[1]][3,5]
  }
  c(mean(F_1),mean(S_1),mean(T_1<alpha),mean(F_1<alpha))
}


results <- lapply(2*(5:(N/2)),interaction_test)
```
## Pierwszy wykres
```{r}
library(plyr)
results_df <- as.data.frame(t(matrix(unlist(results),nrow=4)))
names(results_df) <- c("first","second","third<alpha","first<alpha")
rownames(results_df) <- 2*(5:(N/2))
head(results_df)

group_mean <- function(x,col_num){
  mean(results_df[(8*x-7):(8*x),col_num])
}

plot_df <- data.frame(X = c(
  sapply(1:(nrow(results_df)/8),function(x) group_mean(x,1)),
  sapply(1:(nrow(results_df)/8),function(x) group_mean(x,2))
  
),task=sort(rep(c("F","S"),times=((N/2)-4)/M)) ,group_size=8*(1:(((N/2)-4)/M) )) 
differ <-  plot_df$X[1:(nrow(plot_df)/2)] - plot_df$X[(nrow(plot_df)/2 +1):nrow(plot_df)]

plot(differ,type="l",ylim=c(c(-0.7,0)),main="power of first_model- power of second_model")
abline(h=0,col="red")
```

##Drugi wykres
```{r}
plot_df_2 <- data.frame(X = c(
  sapply(1:(nrow(results_df)/M),function(x) group_mean(x,4)),
  sapply(1:(nrow(results_df)/M),function(x) group_mean(x,3))
  
),task=sort(rep(c("F","S"),times=((N/2)-4)/M)) ,group_size=8*(1:(((N/2)-4)/M) )) 
differ_2 <-  plot_df_2$X[1:(nrow(plot_df_2)/2)] - plot_df_2$X[(nrow(plot_df_2)/2 +1):nrow(plot_df_2)]
```
plot(differ_2,type="l",main="fisrt type error of first_model - third_model")
abline(h=0,col="red")