---
title: "Projekt modele liniowe i mieszane"
subtitle: "Zadanie VI"
author: "Aleksandra Dąbrowska, Jan Dmitruk, Magda Młynarczyk"
date: "12 maja 2017"
output:
  html_document:
    toc: true
    toc_depth: 3
    toc_float: true
    number_sections: true

---

```{r, include = FALSE}
knitr::opts_chunk$set(echo = TRUE, message=FALSE, warning = FALSE)
```

```{r, include = FALSE, message=FALSE}
library(dplyr)
library(ggplot2)
library(MASS)
library(knitr)

setwd("C:\\Users\\Magda\\Documents\\GitHub\\Projekt-Pisa2015\\Faza 3 i 4")
load("dane_nowe.rda")
```

#Przedstawienie problemu

W fazie 6 przeprowadzimy dodatkowe transformacje zmiennych objaśnianych i objaśniających naszego dotychczasowego modelu. Opiszemy też zmiany przeprowadzone już we wcześniejszych fazach projektu.

#Podsumowanie

Rozpatrzyliśmy następujące transformacje zmiennej objaśnianej:

* Transformacja Boxa-Coxa [3.2](#3.2)

* Transformacja logarytmiczna oraz transformacja logarytmiczna z przesunięciem [3.3](#3.3)

Wybraną przez nas transformacją jest logarytmiczne przekształcenie czasu z parametrem przesunięcia równym $\beta = 50$. Swoją decyzję oparliśmy na podstawie współczynnika R squared [3.4](#3.4).

Opisaliśmy także wykonane przez nas w poprzednich fazach przekształcenia zmiennych objaśniających:

* `zadanie` - informacja na temat numeru zadania [4.1](#4.1)

* `stat_m`, `stat_o` - informacja na temat statusu socjoekonomicznego matki i ojca, odpowiednio [4.2](#4.2)

* `gr_zawod_m`, `gr_zawod_o` - informacja na temat grupy zawodowej w obrębie której pracuje matka i ojciec [4.3](#4.3)

Dzięki tym zmianom, zarówno dane jak i model stały się bardziej przejrzyste, a dzięki transformacjom danych model liniowy jest lepiej dopasowany.

#Transformacje czasu

##Agregowanie czasu zadania ze względu na podpunkt
W pierwszej fazie naszego projektu zdedcydowaliśmy modelować czas rozwiązywania całego zadania przez ucznia, pomimo posiadania informacji na temat czasu rozwiązywania poszczególnych podpunktów. Aby było to możliwe, ze zmiennej `kod_zadania` wyciągnęliśmy numer podpunktu danego zadania [4.1](#4.1), a następnie posumowaliśmy czasy ze wszystkich podpunktów danego zadania (pełny kod: https://github.com/pbiecek/LinearModels/blob/master/MIMUW_2017/Projekty/A.Dabrowska-%20J.Dmitruk-%20M.Mlynaryczyk/Raport_zadanie_1.Rmd).

```{r,eval=FALSE}
dane6 <- dane6 %>% group_by(CNTSTUID,zadanie) %>% summarize(sum(czas))
```

Ze względu na nieliniowość naszego modelu rozpatrywaliśmy już w poprzednich fazach różne transformacje czasu. W fazie 4 porównywaliśmy transformacje $\log(t)$ z transformacjami typu $t^{\alpha}$. Zdecydowaliśmy, że modelowanie logarytmu czasu jest lepsze. Przeprowadźmy jeszcze raz to rozumowanie, uwzględniając interakcje rozważane w poprzedniej fazie.

##Transformacje Boxa-Coxa <a name = "3.2"></a>

```{r}
Model <- lm(czas_zadania~zadanie*pozycja_zadania+id_kwestionariusza+mies_ur+id_kraju*plec+wyk_m*wyk_o+gr_zawod_m+gr_zawod_o+stat_m+stat_o, data = dane_nowe)

wsp <- boxcox(Model)
wsp <- wsp$x[which.max(wsp$y)]

BoxModel <- lm(I(((czas_zadania)^wsp-1)/wsp)~zadanie*pozycja_zadania+id_kwestionariusza+mies_ur+id_kraju*plec+wyk_m*wyk_o+gr_zawod_m+gr_zawod_o+stat_m+stat_o, data = dane_nowe)

```

##Transformacje logrytmiczne <a name = "3.3"></a>
Na początku wykonamy zwykła transformację logarytmiczną czasu. Następnie rozważymy także wybór parametru przesunięcia w transformacji logarytmicznej przy pomocy funkcji `logtrans`{MASS}

```{r}
LogModel <- lm(log(czas_zadania)~zadanie*pozycja_zadania+id_kwestionariusza+mies_ur+id_kraju*plec+wyk_m*wyk_o+gr_zawod_m+gr_zawod_o+stat_m+stat_o, data = dane_nowe)

beta <- logtrans(Model, alpha = seq(0.5, 80, 0.5))
beta <- beta$x[which.max(beta$y)]

LogTransModel <- lm(log(czas_zadania + beta)~zadanie*pozycja_zadania+id_kwestionariusza+mies_ur+id_kraju*plec+wyk_m*wyk_o+gr_zawod_m+gr_zawod_o+stat_m+stat_o, data = dane_nowe)
```

##Wybór optymalnej transformacji <a name = "3.4"></a>

Porównamy powyższe modele między sobą za pomocą parametru R squared. 
```{r}
rsq <- c("Model", "LogModel", "BoxModel", "LogTransModel")
rsq <- cbind(rsq, c(summary(Model)$r.squared, summary(LogModel)$r.squared,summary(BoxModel)$r.squared, summary(LogTransModel)$r.squared))

colnames(rsq) <- c("nazwa modelu", "R squared")
kable(rsq)
```

Okazuje się, że najwyższą wartość parametru R squared dostajemy dla modelu z przesunięciem w transformacji logarytmicznej. 

#Transformacje zmiennych objaśnianych

Opiszemy najpierw transformacje, które przeprowadziliśmy w poprzednich fazach.

##Wydobycie informacji o numerze zadania <a name = "4.1"></a>
W pierwotnych danych (`dane_matematyka`) dysponowaliśmy jedynie zmienną `kod_zadania`, zawierającą w sobie informacje zarówno o numerze zadania jak i o podpunkcie. Modelując czas całego zadania potrzebna nam była informacja o numerze zadania.
```{r,eval=FALSE}
dane_matematyka$zadanie <- substr(dane_matematyka$item_short,2,4)
```

##Faktoryzacja statusu socjoekonomicznego <a name = "4.2"></a>
Jedną z rozważanych przez nas zmiennych, był status socjoekonomiczny matki i ojca danego ucznia. Zmienna ta przyjmowała wartości z przedziału [0,100]. Postanowiliśmy pogrupować je na pięć kategorii za pomocą funkcji `cut2`{Hmisc}

```{r, eval = FALSE, error = TRUE}
library(Hmisc)
dane_kwestionariusze$stat_m <- cut2(dane_kwestionariusze$stat_m,c(20,40,60,80))
dane_kwestionariusze$stat_o <- cut2(dane_kwestionariusze$stat_o,c(20,40,60,80))
```

##Przydzielenie grup zawodowych <a name = "4.3"></a>

Z pierwotnych danych posiadaliśmy wiedzę na temat zawodów wykonywanych przez rodziców. Ze względu na dużą liczbę (428 poziomów) możliwych wartości tych zmiennych, postanonwiliśmy przydzielić je do odpowienich grup zawodowych zgodnie z klasyfikacją ISCO-08. Na skutek tej transformacji otrzymaliśmy zmienne o 10 poziomach.

```{r, eval = FALSE, error = TRUE}
#wczytujemy kody poszczególnych zawodów.
kody_zawody <- readxl::read_excel("index08-draft.xlsx")
kody_zawody <- kody_zawody[,c(1,3)]

#wczytujemy kody grup zawodow
grupy_zawodow <- read.csv("occupations_groups.csv", sep=";",h=T)

#z danych z kwestionariusza wyciagniemy informacje o grupie zawodow w ktorych sa rodzice
dane_kwestionariusze$gr_zawod_m <- substr(dane_kwestionariusze$zawod_m,1,2)
dane_kwestionariusze$gr_zawod_o <- substr(dane_kwestionariusze$zawod_o,1,2)

#teraz do danych dodajemy nazwe grupy
colnames(grupy_zawodow)[1] <- "gr_zawod_m"
grupy_zawodow$gr_zawod_m <- as.character(grupy_zawodow$gr_zawod_m)
grupy_zawodow[1,1] <- "01"
grupy_zawodow[2,1] <- "02"
grupy_zawodow[3,1] <- "03"

dane_kwestionariusze2 <- left_join(dane_kwestionariusze,grupy_zawodow, by="gr_zawod_m")
dane_kwestionariusze2$Name <- droplevels(dane_kwestionariusze2$Name)
colnames(dane_kwestionariusze2)[12] <- "n_zawod_m"

colnames(grupy_zawodow)[1] <- "gr_zawod_o"
dane_kwestionariusze2 <- left_join(dane_kwestionariusze2,grupy_zawodow, by="gr_zawod_o")
dane_kwestionariusze2$Name <- droplevels(dane_kwestionariusze2$Name)

colnames(dane_kwestionariusze2)[13] <- "n_zawod_o"
```

##Przekształcone dane
Po powyższych przekształceniach zmienne niezależne prezentują się następująco:
```{r, echo=FALSE}
dane <- dane_nowe[,c(1:11)]
dane <- unique(dane)
head(dane[c(1,4:7,10:11)])
```





