---
title: "Projekt modele liniowe i mieszane"
subtitle: "Zadanie I"
author: "Aleksandra Dąbrowska, Jan Dmitruk, Magda Młynarczyk"
date: "20 March 2017"
output:
  html_document:
    toc: true
    toc_depth: 3
---
```{r "setup", include=FALSE}
#setwd("C:/Users/Magda/Documents/GitHub/Projekt-Pisa2015")
setwd("C:/Users/O/Desktop/Moje dokumenty/GitHub/Projekt-Pisa2015")
```

#Problem
W pierwszej fazie projektu chcemy znaleźć model liniowy opisujący zależność długości rozwiązywania zadań z matematyki i parametrów zadań. Dla wybranego modelu przeprowadzimy diagnostykę i wizualizację.


#Obróbka danych
Pierwszym krokiem w naszej analizie była transformacja danych `actionTimeScoreMath`.

```{r biblioteki, message=FALSE,warnings=FALSE}
library(dplyr)
library(MASS)
library(knitr)
library(lmtest)
library(car)
library(stringr)
library(broom)
library(ggplot2)

```

Czas podpunktu został zamieniony na sekundy,dodaliśmy kolumny z numerem zadania i podpunktu, wartości `NA` w kolumnie S zmieniliśmy na wartość `No answer`. Z kolumny position usunęliśmy wartości `-1`. Z kolumny `BOOKID` usunęliśmy elementy z wartością `rm`. Obcieliśmy także1 procent najwiekszych i najmniejszych czasów.
```{r dane, eval=FALSE, include=FALSE}

#setwd(dirname(rstudioapi::getActiveDocumentContext()$path)

load("dane_matematyka.rda")

dane_matematyka$czas <- dane_matematyka$T/1000
dane_matematyka <- dane_matematyka[,-9]
dane_matematyka$zadanie <- substr(dane_matematyka$item_short,2,4)
dane_matematyka$podpunkt<-as.numeric(substr(dane_matematyka$item_short,6,7))

dane_matematyka$S <- as.character(dane_matematyka$S)
dane_matematyka$S[is.na(dane_matematyka$S)] <- "No answer"
dane_matematyka$S <- as.factor(dane_matematyka$S)

dane <- dane_matematyka[which(dane_matematyka$position!=-1),]

dane2 <- dane[!is.na(dane$czas),]
#wyrzucamy jeden procet najwyzszych i najnizszych czasow
dane3 <- filter(dane2, dane2$czas < quantile(dane2$czas,probs=0.99))
dane4 <-  filter(dane3, dane3$czas > quantile(dane2$czas,probs=0.01))
x <- is.na(dane4$A)
sum(x)

dane5 <- dane4[!is.na(dane4$A),]

dt <-dane5

dane6 <- dane5

dane6 <- dane6 %>% group_by(CNTSTUID,zadanie) %>% summarize(sum(czas))

dt3 <- left_join(dt, dane6, by=c("CNTSTUID","zadanie"))

dane7 <- dt3 %>% group_by(CNTSTUID,zadanie) %>% summarize(sum(A))
dt4 <- left_join(dt3,dane7, by=c("CNTSTUID","zadanie"))


sumujPodpunkty <- dane_matematyka[, c("zadanie", "podpunkt")]
sumujPodpunkty <- unique(sumujPodpunkty)
x <- sumujPodpunkty %>% group_by(zadanie)%>%summarize(length(podpunkt))
sumujPodpunkty2 <- left_join(sumujPodpunkty,x, by="zadanie")
sumujPodpunkty2 <- sumujPodpunkty2[,-2]
sumujPodpunkty2 <- unique(sumujPodpunkty2)

dt5 <- left_join(dt4,sumujPodpunkty2,by="zadanie")

#------------------
x <- ifelse(dt5$S=="Full credit",1/dt5$`length(podpunkt)`,0)
dt6 <- cbind(dt5,x)

dane8 <- dt6 %>% group_by(CNTSTUID,zadanie) %>% summarize(sum(x))

dt7 <- left_join(dt6,dane8, by=c("CNTSTUID","zadanie"))

rm(dane_matematyka)
rm(dt3,dt4)
rm(dane,dane2,dane3,dane4,dane5,dane6,dane7,dane8)
rm(dt,dt5,dt6)
rm(sumujPodpunkty,sumujPodpunkty2,x)

dane_pelne <- dt7

dane_matematyka <- dane_pelne
rm(dane_matematyka)
```

W nowych danych mamy następujące kolumny:

* `id_kraju` kod kraju

* `id_szkoły` kod szkoły

* `id_ucznia` kod ucznia

* `id_kwestionariusza` kod kwestionariusza
 
* `kod_zadania` pełny kod zadania (`item_short` w pierwotnych danych)

* `typ_zadania` czy zadanie było matematyczne

* `liczba_akcji` liczba akcji którą wykonał uczeń

* `wynik` z jakim skutkiem zostało rozwiązane zadanie

* `pozycja_zadania` w której części całego kwestionariusza znajdowało się zadanie

* `czas` czas rozwiązywania pojedynczego podpunktu

* `zadanie` numer zadania

* `podpunkt` numer podpunktu

* `czas_zadania` czas rozwiązywania całego zadania

* `suma_akcji` ile akcji uczeń potrzebował na całe zadanie

* `liczba_podpunktow` ile podpunktów miało zadanie

* `wynik_podpunktu` jeśli podpunkt rozwiązany to 1 w przeciwnym przypadku 0

* `wynik_zadania` suma wyników podpunktów z poszczególnych zadań
  
```{r}
#setwd(dirname(rstudioapi::getActiveDocumentContext()$path))

load("dane_matematyka2.rda")

x <-c("id_kraju","id_szkoły","id_ucznia","id_kwestionariusza","kod_zadania","typ_zadania","liczba_akcji","wynik","pozycja_zadania","czas","zadanie","podpunkt","czas_zadania","suma_akcji","liczba_podpunktow","wynik_podpunktu","wynik_zadania")

colnames(dane_pelne) <- x
dane_pelne <- droplevels(dane_pelne)
dane_pelne$id_kraju<- str_replace_all(dane_pelne$id_kraju, fixed(" "), "")
```

##Wybór danych
W naszych danych mamy informacje z 73 krajów. Jednak do tworzenia analiz wybraliśmy 5.

```{r kraje}
kraje <- c("DEU","FIN","POL","TUR","USA")

dane_pelne$id_kraju <- as.character(dane_pelne$id_kraju)

wybranekraje <- dane_pelne$id_kraju %in% kraje

data <- dane_pelne[wybranekraje,]

data$podpunkt <- as.factor(data$podpunkt)
dane <- data

rm(dane_pelne,wybranekraje, kraje,x,data)


head(dane,4)
```

#Modele

## Model czas podpunktu

W pierwszych modelach chcemy objaśniać zmienną `czas`. W naszych danych jest to liczba mówiąca jak długo uczeń rozwiązuje konkretny podpunkt zadania.

```{r wybor modelu czas podpunktu}
model_podpunkt_1 <- lm(czas~kod_zadania,data=dane)

model_podpunkt_2 <- lm(czas~kod_zadania+id_kwestionariusza+pozycja_zadania, data = dane)

model_podpunkt_3 <- lm(czas~zadanie/podpunkt+id_kwestionariusza+pozycja_zadania, data = dane)
```

```{r istotnosc zmiennych czas podpunktu}
anova(model_podpunkt_1)
anova(model_podpunkt_2)
anova(model_podpunkt_3)
```

We wszytskich powyższych modelach wybrane zmienne okazują się istotne.

##Model czas zadania

Następną zmienną objaśnianą jest czas całego zadania, czyli zsumowane czasy podpunktów.

```{r wybor modelu czas zadania}

dane_model <- dane[,c(4,9,11,13,15)]
dane_model <- unique(dane_model)
dane_model$zadanie <- factor(dane_model$zadanie)

model_zadanie_1 <- lm(czas_zadania~id_kwestionariusza+zadanie, data=dane_model)

model_zadanie_2 <- lm(czas_zadania~zadanie+id_kwestionariusza+pozycja_zadania, data = dane_model)

model_zadanie_3 <- lm(czas_zadania~zadanie*pozycja_zadania+id_kwestionariusza, data = dane_model)

```

```{r istotnosc zmiennych czas zadania}
anova(model_zadanie_1)
anova(model_zadanie_2)
anova(model_zadanie_3)
```

W przypadku objaśniania zmiennej `czas_zadania` także wszystkie zmienne okazują się istotne, jednak zagnieżdżenie podpunktu w zadaniu nie jest tak istotnie jak w objaśnianiu zmiennej `czas`.

##Podsumowanie modeli

Ze wszytskich modeli "wyciągniemy" informacje na temat statystyk
```{r tabela statystyk}
glance_pod_1 <-glance(model_podpunkt_1)
glance_pod_2 <-glance(model_podpunkt_2)
glance_pod_3 <-glance(model_podpunkt_3)
glance_zad_1 <-glance(model_zadanie_1)
glance_zad_2 <-glance(model_zadanie_2)
glance_zad_3 <-glance(model_zadanie_3)

glance_tab <- rbind(glance_pod_1,glance_pod_2,glance_pod_3,glance_zad_1,glance_zad_2,glance_zad_3)

kable(glance_tab)


```

Patrząc na współczynnik AIC dla wszytskich modeli dla objaśniania czasu wybralibyśmy `model_podpunkt_3`, a dla czasu całego zadania `model_zadanie_3`.

Zastosujemy jeszcze transformacje zmiennej objaśnianej.

```{r transformacje modelu}

wsp <- boxcox(model_zadanie_3)

wsp <- wsp$x[which.max(wsp$y)]

model_zadanie_3_box <- lm((czas_zadania)^wsp~zadanie*pozycja_zadania+id_kwestionariusza, data = dane_model)
glance(model_zadanie_3_box)

model_zadanie_3_log <- lm(log(czas_zadania)~zadanie*pozycja_zadania+id_kwestionariusza, data = dane_model)
glance(model_zadanie_3_log)


model_zadanie_3 <- model_zadanie_3_log
```


Wybieramy model_zadanie_3 zależny od zmiennych `zadanie` przeciętej z nią `pozycja_zadania` i `id_kwestionariusza`. Na zmiennej `czas` użyliśmy transformacji logarytmicznej.