---
title: "Projekt modele liniowe i mieszane"
subtitle: "Zadanie III"
author: "Aleksandra Dąbrowska, Jan Dmitruk, Magda Młynarczyk"
date: "30 kwietnia 2017"
output:
  html_document:
    toc: true
    toc_depth: 3
---

```{r setup, include=FALSE}
knitr::opts_chunk$set(message=FALSE, warnings=FALSE)
```

```{r libraries, include=FALSE}
library(dplyr)
library(broom)
library(knitr)
```

#Cel

Celem trzeciego etapu projektu jest zbudowanie modelu opartego na cechach ucznia i zadania. 

#Zmienne
W poniższych analizach uwzględnimy model używany w I i II etapie, uzupełniając go o cechy konkretnego ucznia. Będą to:

* `mies_ur` - miesiąc urodzenia ucznia

* `plec` - płeć ucznia

* `wyk_m` - wykształcenie matki

* `wyk_o` - wykształcenie ojca

* `stat_m` - status socjoekonomiczny matki (5 przedziałów od 0-100)

* `stat_o` - status socjoekonomiczny ojca (5 przedziałów od 0-100)

* `zawod_m` - zawód matki

* `zawod_o` - zawód ojca

* `gr_zawod_m` - grupa zawodowa matki (na podstawie kodu zawodu - pierwsze dwie cyfry)

* `gr_zawod_o` - grupa zawodowa ojca

Dane odnośnie ucznia zostały pobrane z `PUF_SPSS_COMBINED_CMB_STU_QQQ`, tak jak w etapie 1 wybraliśmy 5 krajów dla których tworzymy modele.

#Modele

Na początku przygotowywujemy dane do modelowania
```{r}
load("dane_rodzice_plec.rda")
load("dane_pisa.rda")

dane_nowe <- left_join(dane_rodzice_plec,dane_pisa, by="id_ucznia")
dane_nowe$gr_zawod_m <- as.factor(dane_nowe$gr_zawod_m)
dane_nowe$gr_zawod_o <- as.factor(dane_nowe$gr_zawod_o)

dane_nowe$wyk_m <- as.factor(dane_nowe$wyk_m)
dane_nowe$wyk_o <- as.factor(dane_nowe$wyk_o)

rm(dane_pisa,dane_rodzice_plec)

dane_nowe <- na.omit(dane_nowe)
dane_nowe <- droplevels(dane_nowe)

head(dane_nowe[,c(1:11)],4)
```

```{r include=FALSE}
save(dane_nowe, file="dane_nowe.rda")
```


##Model + płeć i miesiąc urodzenia
```{r}

model_0 <- lm(czas_zadania~zadanie+id_kwestionariusza+plec+mies_ur,data=dane_nowe)
anova(model_0)

```

Jak widzimy dodanie zmiennej `plec` i `mies_ur` ma istotny wpływ na zmienną `czas_zadania`.

##Model + kraj 
```{r}

model_1 <- lm(log(czas_zadania)~zadanie*pozycja_zadania+id_kwestionariusza+plec+mies_ur+id_kraju, data = dane_nowe)
anova(model_1)

```

Podobnie, istnieje wpływ kraju.

##Model + wykształcenie rodziców
```{r}

model_2 <- lm(log(czas_zadania)~zadanie*pozycja_zadania+id_kwestionariusza+plec+mies_ur+id_kraju+wyk_m+wyk_o, data = dane_nowe)
anova(model_2)

```

Także wykształcenie rodziców wpływa na czas rozwiązywania zadania przez dziecko.


##Model + grupa zawodowa rodziców
```{r}

model_3 <- lm(log(czas_zadania)~zadanie*pozycja_zadania+id_kwestionariusza+plec+mies_ur+id_kraju+wyk_m+wyk_o+gr_zawod_m+gr_zawod_o, data = dane_nowe)
anova(model_3)

```

Grupa zawodowa też ma wpływ.

##Model + status materialny rodziców
```{r}

model_4 <- lm(log(czas_zadania)~zadanie*pozycja_zadania+id_kwestionariusza+plec+mies_ur+id_kraju+wyk_m+wyk_o+gr_zawod_m+gr_zawod_o+stat_m+stat_o, data = dane_nowe)
anova(model_4)

```

Status materialny ma znaczenie, ale już mniejsze, jeśli rozważymy najpierw zawód rodziców, najwyraźniej status materialny jest mocno związany z wykonywanym zawodem.

#Wybór modelu

Kryteria, według których wybierzemy model to współczynniki `AIC` oraz `BIC`
```{r, include=FALSE}
glance_0 <- glance(model_0)
glance_1 <- glance(model_1)
glance_2 <- glance(model_2)
glance_3 <- glance(model_3)
glance_4 <- glance(model_4)


glance_tab <- rbind(glance_0,glance_1,glance_2,glance_3,glance_4)

rownames(glance_tab) <- c("model_0", "model_1", "model_2", "model_3", "model_4")

```


```{r}
kable(glance_tab[,c(8,9)])
```

Najmniejsze parametry AIC i BIC dostajemy dla modelu 4, zatem do następnego etapu wybieramy model złożony ze zmiennych: `zadanie`*`pozycja_zadania`, `id_kwestionariusza`, `plec`, `mies_ur`, `id_kraju`, `wyk_m`, `wyk_o`, `gr_zawod_m`, `gr_zawod_o`, `stat_m` i `stat_o`.

#Załącznik - obróbka danych
```{r, error = TRUE, eval = FALSE}
stud2015 <- read.spss("Cy6_ms_cmb_stu_qqq.sav", use.value.labels = TRUE, to.data.frame = TRUE)
head(stud2015$CNT,3) -> x

stud2015$CNT <- str_replace_all(stud2015$CNT,fixed(" "),"")

kraje <- c("DEU","FIN","POL","TUR","USA")

dane <- filter(stud2015,stud2015$CNT %in% kraje)

kwestionariusz_kraje <- dane

save(kwestionariusz_kraje,file="kwestionariusz_kraje.rda")
load("kwestionariusz_kraje.rda")
length(unique(kwestionariusz_kraje$CNTSTUID))

#ktore kolumny odnosza sie do wyksztalcenia rodzicow?
library(dplyr)
#x <- kwestionariusz_kraje %>% select(contains("Father"))
kody <- readxl::read_excel("Codebook_CMB.xlsx")
kody <- kody[,c(1,2)]
kody <- na.omit(kody)
#korzystajac z powyzszych kodow chcemy wybrac zmienne zwiazane z wyksztalceniem rodzicow ucznia oraz ich zawodami

#zmienne:
#ST003D02T miesiac urodzenia
#ST004D01T plec
#MISCED - Mother’s Education (ISCED)
#BMMJ1 (International Socioeconomic Index of Occupational Status
#OCOD1 ISCO-08 Occupation code - Mother
#FISCED
#BFMJ2
#OCOD2

zmienne <- c("CNTSTUID","ST003D02T","ST004D01T","MISCED","BMMJ1","OCOD1","FISCED","BFMJ2","OCOD2")

dane_kwestionariusze <- kwestionariusz_kraje[,which(colnames(kwestionariusz_kraje)%in% zmienne)]
dane_kwestionariusze <- na.omit(dane_kwestionariusze)

colnames(dane_kwestionariusze) <- c("id_ucznia","mies_ur","plec","wyk_m","wyk_o","stat_m","stat_o","zawod_m","zawod_o")

dane_kwestionariusze$wyk_m <- gsub("ISCED","",dane_kwestionariusze$wyk_m)
dane_kwestionariusze$wyk_o<- gsub("ISCED","",dane_kwestionariusze$wyk_o)

######################
#robimy przedzialy dla statusu
library(Hmisc)
dane_kwestionariusze$stat_m <- cut2(dane_kwestionariusze$stat_m,c(20,40,60,80))

dane_kwestionariusze$stat_o <- cut2(dane_kwestionariusze$stat_o,c(20,40,60,80))

########################

#wczytujemy kody poszczególnych zawodów.
kody_zawody <- readxl::read_excel("index08-draft.xlsx")
kody_zawody <- kody_zawody[,c(1,3)]

###############################
#wczytujemy kody grup zawodow
grupy_zawodow <- read.csv("occupations_groups.csv", sep=";",h=T)

######
#z danych z kwestionariusza wyciagniemy informacje o grupie zawodow w ktorych sa rodzice

dane_kwestionariusze$gr_zawod_m <- substr(dane_kwestionariusze$zawod_m,1,2)
dane_kwestionariusze$gr_zawod_o <- substr(dane_kwestionariusze$zawod_o,1,2)
####
#teraz do danych dorzucimy nazwe grupy
colnames(grupy_zawodow)[1] <- "gr_zawod_m"
grupy_zawodow$gr_zawod_m <- as.character(grupy_zawodow$gr_zawod_m)
grupy_zawodow[1,1] <- "01"
grupy_zawodow[2,1] <- "02"
grupy_zawodow[3,1] <- "03"

dane_kwestionariusze2 <- left_join(dane_kwestionariusze,grupy_zawodow, by="gr_zawod_m")
dane_kwestionariusze2$Name <- droplevels(dane_kwestionariusze2$Name)
colnames(dane_kwestionariusze2)[12] <- "n_zawod_m"


colnames(grupy_zawodow)[1] <- "gr_zawod_o"
dane_kwestionariusze2 <- left_join(dane_kwestionariusze2,grupy_zawodow, by="gr_zawod_o")
dane_kwestionariusze2$Name <- droplevels(dane_kwestionariusze2$Name)


colnames(dane_kwestionariusze2)[13] <- "n_zawod_o"
dane_rodzice_plec <- dane_kwestionariusze2
save(dane_rodzice_plec, file="dane_rodzice_plec.rda") 
```