---
title: "Projekt modele liniowe i mieszane"
subtitle: "Zadanie II"
author: "Aleksandra Dąbrowska, Jan Dmitruk, Magda Młynarczyk"
date: "20 March 2017"
output:
  html_document:
    toc: true
    toc_depth: 3
---
```{r "setup", include=FALSE}
#setwd("C:/Users/Magda/Documents/GitHub/Projekt-Pisa2015")
setwd("C:/Users/O/Desktop/Moje dokumenty/GitHub/Projekt-Pisa2015")

```

```{r biblioteki, message=FALSE,warnings=FALSE}
library(dplyr)
library(MASS)
library(knitr)
library(lmtest)
library(car)
library(stringr)
library(broom)
library(ggplot2)

load("dane_do_etapu2.rda")

dane_model <- dane[,c(4,9,11,13,15)]
dane_model <- unique(dane_model)
dane_model$zadanie <- factor(dane_model$zadanie)

model_zadanie_3 <- lm(log(czas_zadania)~zadanie*pozycja_zadania+id_kwestionariusza, data = dane_model)
```

#Diagnostyka modelu

##Wykresy diagnostyczne dla wybranego modelu

Dla `model_zadanie_3` wykonujemy wykresy diagnostyczne.

```{r wykresy diagnostyczne}
plot(model_zadanie_3, which = c(1:6))
```

Na wykresach widzimy, że nasz model pozytywnie przechodzi wykresy diagnostyczne z wyjątkiem wykresu `Q-Q Normal`, co może świadczyć, że reszty nie mają rozkładu normalnego.

#Testy dla modelu

Dla wybranego modelu wykonujemy testy diagnostyczne.
```{r diagnostyka}
bptest(model_zadanie_3)
```

Odrzucamy hipotezę mówiącą o jednorodności wariancji reszt.

```{r}

dwtest(model_zadanie_3)
bgtest(model_zadanie_3)
```

Powyższe testy pokazują, że nie autokorelacja reszt rzędu 1 nie jest istotna, jednak autokorelacja rzędu wiekszego niż 1 jest już istotna.


```{r}
raintest(model_zadanie_3)
```
Test pokazuje, że model jest liniowy


```{r}
ks.test(model_zadanie_3$residuals, "pnorm")
```
Tak jak na wykresie diagnostycznym widzimy, że rozkład reszt nie jest normalny.


##Wizualizacja modelu

Na poniższym wykresie przedstawiamy współczynniki wybranego modelu.
```{r, warning=F, message=F}
dane_wykres <-tidy(model_zadanie_3)

dane_wykres_1 <- dane_wykres[c(1:77),]
dane_wykres_1$grupa <- substr(dane_wykres_1$term,1,7)
dane_wykres_1[1,6] <- "Intercept"
ggplot(dane_wykres_1, aes(estimate,term,group=grupa, color=grupa))+geom_point()+coord_flip()+theme(legend.position="top",
      axis.text.x = element_text(angle = 90, hjust = 1),
      title = element_text("Dopasowane współczynniki modelu"))
```

Zależność dopasowanego czasu rozwiązywania zadania od numeru zadania.

```{r, message=F, warning=F}
dane_wykres2 <- augment(model_zadanie_3)
ggplot(dane_wykres2, aes(zadanie, exp(.fitted))) + geom_line()+
  theme(legend.position="none",
      axis.text.x = element_text(angle = 90, hjust = 1),
      title = element_text("Dopasowane wartosci czasow"))

```

##Wykresy dla danych

```{r}
#wykresy dla danych

dane_model2 <- dane[,c(3,4,9,11,13)]
dane_model2 <- unique(dane_model2)

dane_model2$id_kwestionariusza_2 <- paste(dane_model2$id_kwestionariusza,"_",dane_model2$pozycja_zadania,sep="")

```


Średni czas rozwiązywania kwestionariusza wraz z pozycją.
```{r, kwestionariusz z pozycja}
data2 <- dane_model2 %>% group_by(id_kwestionariusza_2,id_ucznia)%>% summarize(sum(czas_zadania))
colnames(data2)[3]<- "czas"
data3 <- data2 %>% group_by(id_kwestionariusza_2)%>%summarize(mean(czas))
colnames(data3)[2]<- "czas"

mean <- mean(data3$czas)

ggplot(data3, aes(id_kwestionariusza_2,czas))+geom_point()+geom_hline(yintercept =mean, colour= "blue")+coord_flip()
```


Boxploty dla zadań
```{r boxplot zadanie}
ggplot(dane_model2 , aes(zadanie, czas_zadania))+geom_boxplot()+coord_flip()
```


Boxploty dla zadań z podziałem na pozycję zadania

```{r boxplot }
ggplot(dane_model2, aes(pozycja_zadania, czas_zadania)) +geom_boxplot()+ coord_flip()+ facet_wrap(~zadanie)
```



Patrzymy jak rozkłada się czas na pozycje zdań w kwestionariuszu.
```{r boxplot pozycja zadania}
data_2 <- dane %>% group_by(pozycja_zadania,id_ucznia)%>% summarize(sum(czas))
colnames(data_2)[3]<- "czas"

ggplot(data_2, aes(pozycja_zadania, czas)) +geom_boxplot()

```


#Podsumowanie
Najlepszym ze zbudowanych modeli okazuje się ten zbudowany na podstawie zmiennych : `zadanie`, `pozycja_zadania` i `id_kwestionariusza`. Za miarę optymalności modelu przyjeliśmy kryterium `AIC`.
Patrząc na wykresy dla modelu możemy zauważyć, że pozycja zadania w kwestionariuszu może mieć duże znaczenie w szybkości rozwiązywania zadania: może być tak, że jeśli zadania z matematyki są na początku bloku zadań jest im poświęcane więcej czasu. Z kolei jeśli zadania są na końcu są robione o wiele szybciej. Inną obserwacją jest ta, że kwestionariusze o niższych numerach są rozwiązywane dłużej.
