---
title: "Praca domowa 3"
author: "Aleksandra Dąbrowska"
date: "16 March 2017"
output: html_document
---
#Problem
Rozważamy problem analizy jednokierunkowej dla dwóch zmiennych jakościowych.
Chcemy sprawdzić czy to, że rozważamy grupy równo i różnoliczne ma wpływ na kontrolę błędów 1-rodzaju.

#Generowanie danych
Najpierw generujemy dane dla równolicznych grup (po 30 obserwacji)
```{r generowanie danych}

grupy_rowne_bez_interakcji <- function(){
  y11 <- rnorm(30, mean=10)
  y12 <- rnorm(30,mean=20)
  y13 <- rnorm(30,mean=0)
  y21 <- rnorm(30, mean=15)
  y22 <- rnorm(30,mean=25)
  y23 <- rnorm(30,mean=5)
  y <- c(y11,y12,y13,y21,y22,y23)
  
  A <- rep(c(1,2,3,1,2,3),each=30)
  B <- rep(1:2,each=90)
  
  dane <- data.frame(y,A,B)
  dane$A <-factor(dane$A)
  dane$B <- factor(dane$B)
  return(dane)
}


grupy_rowne_z_interakcja <- function(){
  y11 <- rnorm(30, mean=10)
  y12 <- rnorm(30,mean=0)
  y21 <- rnorm(30, mean=20)
  y22 <- rnorm(30,mean=30)
  y <- c(y11,y12,y21,y22)
  
  A <- rep(c(1,2,1,2),each=30)
  B <- rep(1:2,each=60)
  
  dane <- data.frame(y,A,B)
  dane$A <-factor(dane$A)
  dane$B <- factor(dane$B)
  return(dane)
}
```

Zmieniamy liczebności w dwóch grupach. 

```{r}
grupy_nierowne_bez_interakcji <- function(){
  y11 <- rnorm(30, mean=10)
  y12 <- rnorm(30,mean=20)
  y13 <- rnorm(10,mean=0)
  y21 <- rnorm(30, mean=15)
  y22 <- rnorm(30,mean=25)
  y23 <- rnorm(50,mean=5)
  y <- c(y11,y12,y13,y21,y22,y23)
  
  a11 <- rep(1,times=30)
  a12 <- rep(2,times=30)
  a13 <- rep(3, times=10)
  a23 <- rep(3,times=50)
  
  A<-c(a11,a12,a13,a11,a12,a23)
  
  b1 <- rep(1,times=70)
  b2 <- rep(2,times=110)
  B <- c(b1,b2)
  
  dane <- data.frame(y,A,B)
  dane$A <-factor(dane$A)
  dane$B <- factor(dane$B)
  return(dane)
  
}

grupy_nierowne_z_interakcja <- function(){
  y11 <- rnorm(30, mean=10)
  y12 <- rnorm(10,mean=0)
  y21 <- rnorm(30, mean=20)
  y22 <- rnorm(50,mean=30)
  y <- c(y11,y12,y21,y22)
  
  
  a11 <- rep(1,times=30)
  a12 <- rep(2,times=10)
  a22 <- rep(2,times=50)
  
  A <- c(a11,a12,a11,a22)
  b1 <- rep(1, times=40)
  b2 <- rep(2, times=80)
  
  B <- c(b1,b2)
  
  dane <- cbind(y,A,B)
  dane <- as.data.frame(dane)
  dane$A <-factor(dane$A)
  dane$B <- factor(dane$B)
  
  return(dane)
}
  

```

#Wizualizacje danych

Każdy zestaw danych przedstawiam na wykresie interakcji dla obu zmiennych jakościowych.

```{r wizualizacje}

#interaction plot

dane_1 <- grupy_rowne_bez_interakcji()
interaction.plot(dane_1$A,dane_1$B,dane_1$y)

dane_2 <- grupy_rowne_z_interakcja()
interaction.plot(dane_2$A,dane_2$B,dane_2$y)

dane_3<- grupy_nierowne_bez_interakcji()
interaction.plot(dane_3$A,dane_3$B,dane_3$y)

dane_4 <- grupy_nierowne_z_interakcja()
interaction.plot(dane_4$A,dane_4$B,dane_4$y)
```

Tworzę także funkcję która zwraca nam p-wartość dla modelu liniowego w którym sprawdzamy interakcję między grupami A i B.

```{r obliczanie p-value}
p_wartosc<- function(dane){
  model <- aov(y~A*B,data=dane)
  pods <- summary(model)
  p.val <-pods[[1]]['Pr(>F)']
  return(p.val[3,1])
}

```

#Symulacje

Poniżej powtarzamy generowanie danych 1000 razy i dostajemy p-wartości dla wszystkich zestawów danych.

Na początku dla danych z grup równolicznych
```{r symulacje}
m<-1000
p_value_rowne_bez_interakcji<-replicate(m,{
  x<-grupy_rowne_bez_interakcji()
  p_wartosc(x)
})

#jak czesto odrzucamy hipoteze zerowa, mowiaca o braku interakcji miedzy grupami

mean(p_value_rowne_bez_interakcji<0.05)

p_value_rowne_z_interakcja <- replicate(m,{
  x<-grupy_rowne_z_interakcja()
  p_wartosc(x)
})

mean(p_value_rowne_z_interakcja<0.05)

```


Zmieniamy liczebność grup.
```{r} 
p_value_nierowne_bez_interakcji <- replicate(m,{
  x<-grupy_nierowne_bez_interakcji()
  p_wartosc(x)
})

mean(p_value_nierowne_bez_interakcji<0.05)

p_value_nierowne_z_interakcja <- replicate(m,{
  x<-grupy_nierowne_z_interakcja()
  p_wartosc(x)
})


mean(p_value_nierowne_z_interakcja<0.05)
```
Powyższe symulacje pokazują, że zmiana liczebności grup nie ma wpływu na naszą decyzję w kwestii testowania hipotezy o braku interakcji między zmiennymi.
