---
title: "cw3"
author: "Dawid Dabkowski"
date: "14.03.2017"
output: html_document
---

```{r}
library(rmarkdown)
library(PBImisc)
library(dplyr)
```

<!---
dane <- schizophrenia

inter <- function(i, j) {
  a <- unclass(by(dane$Dikeos.sum, dane[,c(i,j)], mean))
  interaction.plot(dane[,i], dane[,j], dane$Dikeos.sum)
  a
}

inter(1,2)
inter(1,3)
inter(2,3)
--->

Stworzymy tabele, w ktorej wystepuje liniowa zaleznosc miedzy efektami 
w wierszach i kolumnach. Zobaczymy, czy wystepuje efekt interackji. Zak³adamy równie¿, ¿e uk³ad jest zrównowa¿ony.

```{r}
A <- factor(rep(c(1,2,3,1,2,3), each=30))
B <- factor(rep(1:2, each=90))

C <- c(rep(10, 30), rep(20,30), rep(0,30), rep(15,30), rep(25,30), rep(5,30))
frame1 <- data.frame(A, B, C) 
unclass(by(frame1[,3], frame1[,c(1,2)], mean))
interaction.plot(frame1[,1], frame1[,2], frame1[,3])
a1 <- anova(lm(C~A*B, frame1))
a1["A:B","Pr(>F)"]
```

Oczywiscie efektu interakcji nie ma. Pokazuje to zarowno wykres interakcji jak i wartosc testu F powyzej poziomu istotnosci.

Zobaczmy w takim razie czy zajdzie efekt interakcji dla uk³adu zrównowa¿onego ale przy losowo zaburzonych danych. Doswiadczenie powtorzymy wiele razy i zbadamy ile razy wystapila interakcja dla testu na poziomie istotnosci 0.05.

```{r}

m <- 1000

test.frame1 <- function(n=0) {
  p <- c()
  for (i in 1:m) {
    C <- c(rnorm(30+n, mean=10), rnorm(30, mean=20), rnorm(30, mean=0), rnorm(30-n, mean=15), rnorm(30, mean=25), rnorm(30, mean=5))
    frame <- data.frame(A, B, C)
    a <- anova(lm(C~A*B, frame))
    p[i] <- a["A:B","Pr(>F)"]
  }
  sum(p<0.05)
}

test.frame1()

```

Jak widaæ dodanie zaburzenia nie powoduje powstania istotnych interakcji (liczba testow na poziomie istotnosci 0.05, ktore wykazaly interakcje jest na poziomie 5% wszystkich testow).

Sprawdzmy jeszcze co sie stanie, jesli dodatkowo zrezygnujemy z rownolicznosci grup. Zwiekszmy liczebnosc jednej grupy o n kosztem drugiej i wykonajmy testy. Narysujmy wykres ilosci testow, ktore wykryly interakcje, w zaleznosci od n.

```{r}

n <- 0:30
l <- lapply(n, test.frame1)
plot(n, l)

```

Okazuje sie, ze juz dla niewielkiej zmiany (okolo n=4 czyli zaburzenie dwoch grup o okolo 13% poczatkowej liczebnosci) praktycznie wszystkie testy wykazuja interakcje.

Dzieje sie tak dlatego, ze test jest skonstruowany przy zalozeniu uk³adu zrównowa¿onego.

Wykonajmy teraz podobne operacje dla tabeli, w ktorej nie ma liniowej zaleznosci miedzy efektami a wartoscia.

```{r}

A <- factor(rep(c(1,2,1,2), each=30))
B <- factor(rep(1:2, each=60))

C <- c(rep(10, 30), rep(0, 30), rep(20, 30), rep(30, 30))
frame2 <- data.frame(A, B, C) 
unclass(by(frame2[,3], frame2[,c(1,2)], mean))
interaction.plot(frame2[,1], frame2[,2], frame2[,3])
a1 <- anova(lm(C~A*B, frame2))
a1["A:B","Pr(>F)"]

```

Tak jak sie spodziewalismy, nierownolegle linie wykresu i test F ponizej poziomu istotnosci stwierdzaja mocno wystepowanie interakcji.

Tak jak poprzednio, zaburzymy dane czynnikiem losowym i powtorzymy eksperyment wiele razy. Sprawdzimy, ile testow wykaze interakcje.

```{r}

m <- 1000

test.frame2 <- function(n=0) {
  p <- c()
  for (i in 1:m) {
    C <- c(rnorm(30+n, mean=10), rnorm(30, mean=0), rnorm(30-n, mean=20), rnorm(30, mean=30))
    frame <- data.frame(A, B, C)
    a <- anova(lm(C~A*B, frame))
    p[i] <- a["A:B","Pr(>F)"]
  }
  sum(p<0.05)
}

test.frame2()

```

Pomimo zaburzenia praktycznie wszystkie testy wskazuja na interakcje. 

Zobaczmy jeszcze, jak na testy wplynie zmiana liczebnosci grup. Podobnie jak poprzednio przelozymy n obserwacji z jednej grupy do innej.

```{r}

n <- 0:30
l <- lapply(n, test.frame2)
plot(n, l)

```

Ten niezbyt fascynujacy wykres pokazuje, ze zmiana liczebnosci grup takze nie wplynela na werdykt testu, ktory krzyczy, ze interakcje sa obecne. 

---

Podsumowujac, dodanie zaburzenia losowego nie wplywa istotnie na test hipotezy, ze nie ma interakcji. Moze to swiadczyc o tym, ze test ten jest dobrze skonstruowany. Z kolei brak zrównowa¿enia uk³adu nie jest przewidziany w tescie F i nie powinno sie w ten sposob badac zachodzenia interakcji. Ogromne zaklocenie pojawia sie juz przy niewielkiej modyfikacji licznoœci grup.