---
title: "Praca domowa 2"
author: "Aleksandra Dąbrowska"
date: "10 March 2017"
output:
  html_document:
    toc: true
    number_sections: true
    
---
#Generowanie danych.
Na początku tworzę dwie funkcje generujące zbiory danych o 3 równo- i różnolicznych grupach.

```{r}
zrownowazone <- function(n){
  x1 <- rnorm(n)
  x2 <- rnorm(n)
  x3 <- rnorm(n)
  y1 <- rep(1,n)
  y2 <- rep(2,n)
  y3 <- rep(3,n)
  x <- c(x1,x2,x3)
  y <- c(y1,y2,y3)
  dane <- data.frame(x,y)
  colnames(dane) <- c("wartosc","grupa")
  return(dane)
}


niezrownowazone <- function(n1,n2,n3){
  x1 <- rnorm(n1)
  x2 <- rnorm(n2)
  x3 <- rnorm(n3)
  y1 <- rep(1,n1)
  y2 <- rep(2,n2)
  y3 <- rep(3,n3)
  x <- c(x1,x2,x3)
  y <- c(y1,y2,y3)
  dane <- data.frame(x,y)
  colnames(dane) <- c("wartosc","grupa")
  return(dane)
}
```

#Generowanie rozrzutu średnich.
Dla 10000 powtórzeń generuję dane dotyczące rozstępu w średnich z danych.
Generuję trzy zbiory: dla grup równolicznych (trzy grupy po 100 obserwacji) i dla grup nierównolicznych (20,50,230 i 50,100,150 obserwacji).
```{r}
m <- 10000
rozstep_zrownowazone <-replicate(m,{
  x<-zrownowazone(100)
  wynik <- tapply(x$wartosc,x$grupa,mean)
  range(wynik)[2]-range(wynik)[1]
  })

rozstep_niezrownowazone_1 <-replicate(m,{
  x<-niezrownowazone(20,50,230)
  wynik <- tapply(x$wartosc,x$grupa,mean)
  range(wynik)[2]-range(wynik)[1]
  })

rozstep_niezrownowazone_2 <-replicate(m,{
  x<-niezrownowazone(50,100,150)
  wynik <- tapply(x$wartosc,x$grupa,mean)
  range(wynik)[2]-range(wynik)[1]
  }) 
```

#Analiza graficzna rozkładów.
Przedstawiam powyższe rozkłady na histogramach.
```{r}
h1 <- hist(rozstep_zrownowazone,  breaks=100, col="red",main="Rozład - grupy zrownowazone",xlab="rozrzut")
h2 <- hist(rozstep_niezrownowazone_1,  breaks=100,col="blue", main="Rozład - grupy niezrownowazone",xlab="rozrzut")
h3 <- hist(rozstep_niezrownowazone_2,  breaks=100,col="green", main="Rozład - grupy niezrownowazone",xlab="rozrzut")

plot(h1, col=rgb(1,0,0,1/4),ylim=c(0,400),xlim=c(0,1),main="Rozłady",xlab="rozrzut")
plot(h2,col=rgb(0,0,1,1/4), add=TRUE)

plot(h1,col=rgb(1,0,0,1/4),ylim=c(0,400),xlim=c(0,1),main="Rozłady",xlab="rozrzut")
plot(h3,col=rgb(0,1,0,1/4), add=TRUE)

```

Analiza graficzna sugeruje, że rozkłady się różnią.


#Test Kołmogorowa-Smirnowa
Wykonuję test Kołmogorowa-Smirnowa, aby sprawdzić czy rozkłady dla tych zbiorów danych się istotnie różnią.

```{r}
ks.test(rozstep_zrownowazone,rozstep_niezrownowazone_1)
ks.test(rozstep_zrownowazone,rozstep_niezrownowazone_2)
ks.test(rozstep_niezrownowazone_1,rozstep_niezrownowazone_2)
```

Oba testy pokazują, że rozkłady w grupie zbalansowanej i niezbalansowanej się różnią. Odrzucamy zatem hipotezę mówiącą o braku istotnej różnicy między rozrzutem średnich dla grup równolicznych i różnolicznych.

