```{r}
library(tidyverse)
library(stringr)

gen_groups <- function(group_size, y_mean, x_values) {
  y <- unlist(map2(group_size, y_mean, rnorm))
  x <- rep(x_values, group_size)
  data.frame(x,y)
}

p_val_from_anova_no_intercept<- function(data) {
    model <- anova(lm(y~x-1, data = data))
    model[1,5]
}

p_val_from_anova_with_intercept <- function(data) {
    model <- anova(lm(y~x, data = data))
    model[1,5]
}


check_power <- function(N, group_size, y_means, x_values, p_value_extractor = p_val_from_anova_with_intercept) {
  gen_data_and_get_p <- function(...) {
    gen_groups(group_size, y_means, x_values) %>% p_value_extractor
  }
  p_vals <- map_dbl(1:N, gen_data_and_get_p)
  power <-  sum(p_vals <= 0.05)/N
  ggplot() + aes(p_vals) + geom_histogram() +
      annotate("text", x = 0.1, y = 10, label= str_interp("p-value < 0.05 for ${power}"))
}
```
```{r}
sizes_balanced = c(333, 333, 333)
sizes_unbalanced_1 = c(200,500,300)
sizes_unbalanced_2 = c(100,800,100)
sizes_unbalanced_3 = c(800,100,100)
#sizes_unbalanced_4 = c(100,200,100)

means_different = c(0,1,0)
means_very_different = c(0,10,0)
means_same = c(0,0,0)
means_slightly_different = c(0,0.1,0)
x_values = c("a","b","c")
N = 2000

```



```{r}
check_power(N, sizes_balanced, means_same, x_values)
#means are same we should really accept H_0, so we don't calculate power here
```

```{r}
check_power(N, sizes_unbalanced_1, means_same, x_values)
```
```{r}
check_power(N, sizes_unbalanced_2, means_same, x_values)
```

```{r}
check_power(N, sizes_unbalanced_3, means_same, x_values)
```


```{r}
check_power(N, sizes_balanced, means_very_different, x_values)
```

```{r}
check_power(N, sizes_balanced, means_different, x_values)
```





```{r}
check_power(N, sizes_balanced, means_slightly_different, x_values)
```
```{r}
check_power(N, sizes_balanced, means_slightly_different*2, x_values)
```
```{r}
check_power(N, sizes_unbalanced_1, means_slightly_different*2, x_values)
```
```{r}
check_power(N, sizes_unbalanced_2, means_slightly_different*2, x_values)
```


```{r}
check_power(N, sizes_unbalanced_2, means_slightly_different*3, x_values)
```





```{r}
check_power(N, sizes_unbalanced_1, means_different, x_values)
```

Zakładmy poziom istnotnosci 0,05. liczba obserwacji, n = 1000, liczba grup 3.

Dla przypadku prawdziwego H_0(srednie w grupach sa rowne) widzimy że rozkład p-wartości jest podobny do rozkladu jednostajnego, i przy ustalonym poziomie istotnosci testu dostajemy, proporcja p-wartosci mniejsza poziomy istatnosci jest bliska poziomowi istotnosci zarówno dla przypadkow grup zbalasnowanych i nie zbalansowanych.

Dla przypadku przypadku H_1(srednia w grupie "b" jest wyższa) widzimy że rozkład p-wartości jest skupiony blizej zero dla każdego wypadku, lecz moc testu jest różna w zależności od tego czy grupy maja taka samą liczność. 

Największą moc dostajemy gdy grupa o średniej zerowej jest największa(sizes_unblanced_3). 
Najmniejszą moc dostajemy dla przypadku gdy grupa o średniej zerowej jest najmniejsza(sizes_unbalanced_2).
Gdy grupy są zbalansowe moc testu wynosi 0.756
Wyższa moc 0.84 otrzymujemy dla przypadku gdy liczba probek o wyższej średniej jest równa liczbie próbek o średniej zerowe(sizes_unbalanced_1).





