---
title: "praca domowe"
author: "Magda Młynarczyk"
date: "7 marca 2017"
output: html_document
---

```{r, warning=FALSE}
library(dplyr)
library(agricolae)
```

```{r}
dane <- function(){y1 <- rnorm(30)
                       y1 <- cbind(y1, seq(1,1,length.out = 30))    
                       y2 <- rnorm(30)
                       y2 <- cbind(y2, seq(2,2,length.out = 30)) 
                       y3 <- rnorm(30)
                       y3 <- cbind(y3, seq(3,3,length.out = 30)) 
                       rbind(y1,y2,y3)}
```

```{r}
dane2 <- function(){y1 <- rnorm(100)
                       y1 <- cbind(y1, seq(1,1,length.out = 100))    
                       y2 <- rnorm(30)
                       y2 <- cbind(y2, seq(2,2,length.out = 30)) 
                       y3 <- rnorm(30)
                       y3 <- cbind(y3, seq(3,3,length.out = 30)) 
                       rbind(y1,y2,y3)}

```

Grupy równoliczne
```{r}
M <- replicate(1000, { x <- as.data.frame(dane())
                         HSD.test(lm(y1~V2, data = x), "V2")$statistics[1,4]

})

hist(M, breaks = 50)
mean(M)
```
M - rozkład statystyki testowej dla testu HSD dla grup równolicznych
M ma rozkład 'podobny' do normalnego o średniej 0.6155


Grupy o różnej liczebności
```{r}
N <- replicate(1000, { x <- as.data.frame(dane2())
                        HSD.test(lm(y1~V2, data = x), "V2")$statistics[1,4]
                        

})

hist(N, breaks = 50)
mean(N)
```
N - rozkład statystyki testowej dla testu HSD dla grup o różnej liczebności
N ma rozkład 'podobny' do normalnego o średniej 0.5338

Widzimy zatem różnicę w średnich. Zrobię test na istotność różnic w modelu

```{r}
ks.test(M,N)
```

Odrzucamy hipotezę zerową, mówiące o braku istotnej różnicy w rozkładach