---
title: "Praca domowa 5"
author: "Aleksandra Dąbrowska"
date: "31 March 2017"
output:
  html_document:
    toc: true
    toc_depth: 3
---

#Problem
Z pakietu `PogromcyDanych` wybierz ze zbioru `auta012` auta jednej marki. Zbuduj model statystyczny opisujący średnią cenę aut tej marki.

Uwzględnij przynajmniej 4 sensowe cechy i uzasadnij, że wybrany model jest dobry.


#Dane
Zajmuję się danymi `auta2012` z pakietu `PogromcyDanych`. 

```{r,message=F,warning=F}
library(dplyr)
library(PogromcyDanych)
library(lattice)
library(e1071)
library(easyGgplot2)
library(ggplot2)
```

```{r dane}
auta <- PogromcyDanych::auta2012 
auta$Rok.produkcji <- as.factor(auta$Rok.produkcji)

auta <-  filter(auta, Marka=="Audi")
auta <- auta[,c(3,4,5,6,7,8,10,11:15,19)]

auta <- auta[which(auta$Liczba.drzwi!=""),]
auta <- auta[which(auta$Rodzaj.paliwa!=""),]
auta <- auta[which(auta$Skrzynia.biegow!=""),]
auta <- auta[which(auta$Kolor!=""),]
auta <- auta[which(auta$Brutto.netto=="brutto"),]

auta <- na.omit(auta)

auta <- droplevels(auta)

head(auta, 5)

```

W modelach chcemy rozpatrywać, oprócz oryginalnych zmiennych także interakcje między zmiennymi.
```{r}
zmienne <- c("KM","kW","Model","Liczba.drzwi","Pojemnosc.skokowa","Przebieg.w.km","Rodzaj.paliwa","Rok.produkcji","Kolor","Skrzynia.biegow", "Skrzynia.biegow:Rodzaj.paliwa")
```

Z racji tego, że zmiennych nie jest bardzo dużo, będziemy rozpatrywać wszystkie możliwe kombinacje zmiennych. (2047)

```{r}
wspolczynniki <- (bincombinations(length(zmienne))==1)[-1,]
parametry <- matrix(0,nrow(wspolczynniki),3)
for (i in 1:nrow(wspolczynniki)) {
     form <- as.formula(paste("Cena.w.PLN~", paste(zmienne[wspolczynniki[i,]], collapse="+")))
     model <- lm(form, data=auta)
     parametry[i,1] <- AIC(model, k=log(nrow(auta)))
     parametry[i,2] <- model$rank
     parametry[i,3] <- AIC(model)
 }

head(parametry)
```

Poniżej przedstawiam wartości `BIC` i `AIC` dla wszystkich kombinacji wybranych zmiennych.
```{r}

parametry <- as.data.frame(parametry)
colnames(parametry) <- c("BIC", "rank", "AIC")
aic_plot <-ggplot(parametry, aes(rank, AIC)) +
  geom_point(size=1) +
  geom_point(data=parametry[which.min(parametry$AIC),], color="blue", size=2)

bic_plot<- ggplot(parametry, aes(rank, BIC)) +
  geom_point(size=1) +
  geom_point(data=parametry[which.min(parametry$BIC),], color="blue", size=2)

ggplot2.multiplot(aic_plot, bic_plot, cols=2)

```

Sprawdzamy które kombinacje zmiennych dają nam najmniejsze wartości `AIC` i `BIC`.
```{r}

as.formula(paste("Cena.w.PLN~",paste(zmienne[wspolczynniki[which.min(parametry[,3]),]], collapse="+")))

as.formula(paste("Cena.w.PLN~",paste(zmienne[wspolczynniki[which.min(parametry[,1]),]], collapse="+")))

```

Zarówno kryterium `AIC` i `BIC` pokazuje, że najlepszym modelem będzie ten oparty na zmiennych: `KM`, `kW`, `Model`,`Liczba.drzwi`, `Pojemnosc.skokowa`, `Przebieg.w.km`, `Rodzaj.paliwa`,`Rok.produkcji`,`Skrzynia.biegow` i przeciętych zmiennych `Skrzynia.biegow` i `Rodzaj.paliwa`.


```{r}
anova(lm(Cena.w.PLN ~ KM + kW + Model + Liczba.drzwi + Pojemnosc.skokowa + 
    Przebieg.w.km + Rodzaj.paliwa + Rok.produkcji + Skrzynia.biegow + 
    Skrzynia.biegow:Rodzaj.paliwa,data=auta))

```

Jak widać wszyskie zmienne w tym modelu wydają się być istotne.