---
title: "cw7"
author: "Dawid Dąbkowski"
date: "25.04.2017"
output: html_document
---

```{r, warning=F, message=F}
library(PBImisc)
library(lattice)
library(lme4)
library(ggplot2)
```

Wczytamy dane dotyczące demencji.

```{r}
dane <- dementia
head(dane)
summary(dane)
#levels(dane$study)
```

## Wstępna analiza

Sprawdźmy najpierw model liniowy zależności demscore od wieku i płci.

```{r}
model1 <- lm(demscore ~ age * sex, data=dane)
summary(model1)
anova(model1)
interaction.plot(dane$age, dane$sex, dane$demscore)
```

Widzimy, że zarówno płeć jak i wiek są istotne. Nie widzimy natomiast istotnych interakcji wiek:płeć. Dalej nie będziemy więc uwzględniać interakcji między tymi efektami.

Zobaczmy jak wygląda model liniowy zależności demscore od placówki.

```{r}
model2 <- lm(demscore ~ study, data=dane)
anova(model2)
ggplot(dane, aes(x = reorder(study, demscore, FUN = mean), y=demscore)) + geom_boxplot() + coord_flip() + xlab("study")
```

Widać tu istotne różnice w średniej ze względu na placówkę.

Placówkę możemy potraktować jako efekt mieszany. Stwórzmy odpowiedni model i zróbmy na nim testy ilorazu wiarogodności i test permutacyjny na istotność efektów (dla efektów stałych dodatkowo test Walda).

## Istotność losowego efektu 'study'

```{r}
modelNoStudy <- lm(demscore ~ age + sex, data=dane)
modelFull <- lmer(demscore ~ age + sex + (1|study), data=dane)

anova(modelFull, modelNoStudy)
#LogLik(modelFull), LogLik(modelNoStudy)
```

Z testu ilorazu wiarogodności widzimy, że efekt losowy study jest istotny.

```{r}
(sigma_m <- modelFull@theta)
m <- 1000
sigma_r <- c()

for (i in 1:(m-1)){
  dane$study2 <- sample(dane$study)
  model_r <- lmer(demscore ~ age + sex + (1|study2), data=dane)
  sigma_r[i] <- model_r@theta
}
sigma_r[m] <- sigma_m

hist(sigma_r)
mean(sigma_r >= sigma_m)
```

Potwierdza to również test permutacyjny. Otrzymaliśmy najmniejszą możliwą p-wartość (jedyna sigma z próbki, która nie jest mniejsza od prawdziwej sigmy to ona sama).

## Test Walda istotności efektów losowych

```{r}
summary(modelFull)
t.values <- summary(modelFull)$coefficients[,3]
2*pnorm(abs(t.values[1]), lower.tail=F)
2*pnorm(abs(t.values[2]), lower.tail=F)
2*pnorm(abs(t.values[3]), lower.tail=F)
```

Test Walda wskazuje na istotność efektów age oraz sex.

## Istotność stałego efektu 'age'

```{r}
modelNoAge <- lmer(demscore ~ sex + (1|study), data=dane)
anova(modelFull, modelNoAge)
#LogLik(model3a), LogLik(model3b)
```

Test ilorazu wiarogodności wskazuje na istotność efektu age.

```{r}
(sigma_m <- modelFull@theta)
m <- 1000
sigma_r <- c()

for (i in 1:(m-1)){
  dane$age2 <- sample(dane$age)
  model_r <- lmer(demscore ~ age + sex + (1|study2), data=dane)
  sigma_r[i] <- model_r@theta
}
sigma_r[m] <- sigma_m

hist(sigma_r)
mean(sigma_r >= sigma_m)
```

Ponownie test permutacyjny potwierdza istotność efektu age.

## Istotność stałego efektu 'sex'

```{r}
modelNoSex <- lmer(demscore ~ age + (1|study), data=dane)
anova(modelFull, modelNoAge)
#LogLik(model3a), LogLik(model3b)
```

Test ilorazu wiarogodności wskazuje na istotność efektu sex.

```{r}
(sigma_m <- modelFull@theta)
m <- 1000
sigma_r <- c()

for (i in 1:(m-1)){
  dane$sex2 <- sample(dane$sex)
  model_r <- lmer(demscore ~ age + sex + (1|study2), data=dane)
  sigma_r[i] <- model_r@theta
}
sigma_r[m] <- sigma_m

hist(sigma_r)
mean(sigma_r >= sigma_m)
```

Ponownie test permutacyjny potwierdza istotność efektu sex.

<!---
```{r}
# dane$age <- as.numeric(dane$age)
# model4a <- lm(demscore ~ age + sex, data=dane)
# model4b <- lmer(demscore ~  age + sex + (1|study) + (age-1|study), data=dane)
# summary(model4b)
# sigma_m <- model4@theta
# anova(model4, model3)
# #LogLik(model3), LogLik(model4)
# 
# summary(model4b)
# 
# ranef(model4b)

# m <- 1000
# sigma_r <- c()
# for (i in 1:m){
#   dane$study2 <- sample(dane$study)
#   model_r <- lmer(demscore ~ (1|study2) + age + sex, data=dane)
#   sigma_r[i] <- model_r@theta
# }
# hist(sigma_r)
# mean(sigma_r < sigma_m)
```
Test ilorazu wiarogodnosci, test permutacyjny, test walda
Istotnosc wieku i plci
--->