---
title: "Praca domowa 7"
author: "Aleksandra Dąbrowska"
date: "30 April 2017"
output:
  html_document:
    toc: true
    toc_depth: 3
    number_sections: true
---

#Dane
W poniższej analize będziemy korzystać ze zbioru danych `dementia` z pakietu `PBImisc`. Są to dane dostyczące demencji z kilkunastu publikacji.
```{r, message=FALSE}
library(PBImisc)
library(lattice)
library(lme4)
library(ggplot2)
```

```{r}
attach(dementia)

head(dementia)
summary(dementia)
```

#Interakcja wieku i płci

Rozważmy dwa modele, jeden uwzględniający interakcje między zmiennymi `age` i `sex` oraz bez tej interakcji.

```{r}
model_staly <- lm(demscore~age+sex, data=dementia)
model_interakcja <- lmer(demscore~age+sex + (1|study), data=dementia, REML = F)
model_bez_interakcji <- lmer(demscore~age*sex+(1|study), data=dementia,REML=F)

anova(model_interakcja,model_bez_interakcji)
```

Jak widzimy efekt interakcji zmiennych nie wnosi wiele do modelu. 
W następnych krokach będziemy rozważać model bez interkacji.

#Zróżnicowanie między ośrodkami

```{r}
bwplot(study~demscore, data=dementia)

```

Jak widzimy współczynnik `demscore` różni się między ośrodkami. Kwalifikujemy zmienną `study` jako efekt losowy, ponieważ nie mamy informacji dla wszystkich możliwych poziomów tej zmiennej.

#Testy

##Testy dla efektów stałych

###ML
Porównamy modele bez i z daną cechą.

```{r}
model <- lmer(demscore~sex+age + (1|study), data= dementia, REML=F)
summary(model)

modelbezSex <- update(model,.~.-sex)
modelbezAge <- update(model,.~.-age)

anova(model, modelbezAge)
anova(model, modelbezSex)
```

Jak widzimy oba stałe komponenty okazują się istotne.

###Test Walda

```{r}
#dla sex
2*pnorm(10.79,lower.tail = FALSE)
#dla age
2*pnorm(10.46, lower.tail = FALSE)

```

Zatem dane efekty stałe są istotnie różne od zera.

###Test permutacyjny

```{r, message=FALSE, warning=FALSE}

dementia2 <- dementia
rozklad <- replicate(999, {
  dementia2$age2<- sample(dementia$age)
  model_p <- lmer(demscore ~ age2 + sex + (1 | study), data = dementia2,REML=FALSE)
  logLik(model_p)
  
})

(sum(rozklad>logLik(model))+1)/(1000)

rozklad <- as.data.frame(rozklad)
ggplot(rozklad, aes(rozklad))+geom_histogram()


rozklad <- replicate(999, {
  dementia2$sex2<- sample(dementia$sex)
  model_p <- lmer(demscore ~ age + sex2 + (1 | study), data = dementia2,REML=FALSE)
  logLik(model_p)
  
})

(sum(rozklad>logLik(model))+1)/(1000)

rozklad <- as.data.frame(rozklad)
ggplot(rozklad, aes(rozklad))+geom_histogram()
```

Test permutacyjny także wskazuje istotność zmiennej `age` i `sex`.

##Testy dla efektu losowego `study`

###Test ilorazu wiarogodności

```{r}
logLikmieszany <- logLik(model)
logLikstaly <- logLik(model_staly)

(roznica <- as.numeric(logLikstaly-logLikmieszany))

pchisq(-2*roznica, 1, lower.tail=FALSE)
pchisq(-2*roznica, 10, lower.tail=FALSE)

```

Aby wykonać test LRT nie możemy użyć funkcji `anova()`, ponieważ mamy argumenty różnych klas. 
Zarówno gdy rozważamy rozkład chi-kwadrat z 1 jak i z 10 stopniami swobody( o tyle efektów losowych różnią się te modele) widzimy, że zmienna `study` jest istotna.



###Test permutacyjny

```{r, warning=FALSE, message=FALSE}
rozklad <- replicate(999, {
  dementia2$study<- sample(dementia$study)
  model_p <- lmer(demscore ~ age + sex + (1 | study), data = dementia2,REML=FALSE)
  logLik(model_p)
  
})

(sum(rozklad>logLik(model))+1)/(1000)

rozklad <- as.data.frame(rozklad)
ggplot(rozklad, aes(rozklad))+geom_histogram()
```

Test permutacyjny także wskazuje istotność tej zmiennej.

##Losowość w zmiennych `age` i `sex`

Na koniec porównamy modele z których usuniemy efekt płci lub wieku z efektów losowych.

```{r}
model_0 <-lmer(demscore~age+sex+(age+sex|study), data=dementia, REML=F)

model_1 <- lmer(demscore~age+sex+(age|study), data=dementia, REML=F)

model_2 <- lmer(demscore~age+sex+(sex|study), data=dementia, REML=F)

anova(model_0,model_1)

anova(model_0,model_2)
```


Jak widzimy efekt losowy płci jest niewielki, a efekt losowy wieku jest istotny.

Stąd w końcowym modelu warto rozważyć efekt losowy wieku oraz stałe wieku i płci.
