---
title: "Praca domowa 8"
author: "Aleksandra Dąbrowska"
date: "14 May 2017"
output:
  html_document:
    toc: true
    toc_depth: 3
    toc_float: true
    number_sections: true
---

```{r setup, include=FALSE}
knitr::opts_chunk$set(echo = TRUE, warning=FALSE, message = FALSE)
set.seed(2000)
```

#Zadanie

```{r, include=FALSE}
library(lme4)
library(dplyr)
attach(sleepstudy)
```

Korzystając ze zbioru danych `sleepstudy` omawianego na ćwiczeniach chcę estymować parametry dla efektów stałych i losowych. Wykonując symulacje, wygeneruję zmienną objaśnianą przy użyciu rozkładów normalnych dla wybranych efektów losowych. Na koniec przedstawię graficznie rozkłady dla wyżej wymienionych parametrów.

#Symulacje

##Parametry
Na początku ustalamy orginalne wartości parametrów: odchyleń standardowych, średniej i nachylenia.

```{r}
n <- 180
p <- 18
sigma_e <- 1
sigma_i <- 2
sigma_s <- 0.5
intercept <- 3
slope <- 3
```

##Symulacje


```{r}

wspolczynniki <- function(data,n,p,sigma_e,sigma_i,sigma_s,slope, intercept){
  sub <- unique(data$Subject)
  int <- rnorm(p,0,sigma_i)
  sl <- rnorm(p,0,sigma_s)
  dane_sub <- data.frame(Subject=sub,int,sl)
  err <- rnorm(n,0,sigma_e)
  dane_err <- data.frame(data,err)
  dane <- left_join(dane_err,dane_sub, by="Subject")
  dane$y <- intercept+dane$int + (slope +dane$sl) *dane$Days +dane$err
  
  model <- lmer(y ~ 1 + Days + (1 | Subject) + (Days - 1 | Subject), data = dane)
  wynik <- unname(c(t(summary(model)$coefficients[, 1]),unlist(summary(model)$varcor), summary(model)$sigma^2))
  return(wynik)
  
  }


parametry <- replicate(1000, wspolczynniki(sleepstudy,n,p,sigma_e,sigma_i,sigma_s,slope, intercept))

parametry <- as.data.frame(t(parametry))
colnames(parametry) <- c("intercept","slope","sigma_i","sigma_s","sigma_e")

```


#Wizualizacje rozkładów.

##Efekty stałe

Efektami stałymi w modelu jest `intercept`i nachylenie dla zmiennej `Days`.

```{r}
library(ggplot2)

ggplot(parametry, aes(intercept))+
  geom_histogram(fill="blue", col="black")+
  theme_bw()+
  theme(panel.border = element_blank())+
  ggtitle("Rozkład oszacowań dla wyrazu wolnego")

mean(parametry$intercept)
intercept

```
Jak widzimy rozkład odbiega od normalnego. Średnia z wyestymowanych parametrów jest zbliżona do pierwotnie ustalonej.

```{r}

ggplot(parametry, aes(slope))+
  geom_histogram(fill="blue", col="black")+
  theme_bw()+
  theme(panel.border = element_blank())+
  ggtitle("Rozkład oszacowań dla nachylenia")

mean(parametry$slope)
slope

```

Tak jak powyżej, średnia z parametrów jest podobna do wartości `slope`.


##Wariancje zmiennych

Poniżej badamy wariancję dla wybranych efektów.

```{r}

ggplot(parametry, aes(sigma_e))+
  geom_histogram(fill="blue", col="black")+
  theme_bw()+
  theme(panel.border = element_blank())+
  ggtitle("Rozkład oszacowań dla wariancji błedu")

mean(parametry$sigma_e)
sigma_e

```

Jak widzimy, średnia z estymowanych wartości jest podobna do tej podanej na początku.

```{r}

ggplot(parametry, aes(sigma_i))+
  geom_histogram(fill="blue", col="black")+
  theme_bw()+
  theme(panel.border = element_blank())+
  ggtitle("Rozkład oszacowań dla wariancji wyrazu wolnego")

mean(parametry$sigma_i)
sigma_i

```

```{r}

ggplot(parametry, aes(sigma_s))+
  geom_histogram(fill="blue", col="black")+
  theme_bw()+
  theme(panel.border = element_blank())+
  ggtitle("Rozkład oszacowań dla wariancji nachylenia")

mean(parametry$sigma_s)
sigma_s

```

Wariancje dla wyrazu wolnego i nachylenia różnią się od pierwotnych wartości.