---
title: "Praca domowa 4"
author: "Aleksandra Dąbrowska"
date: "22 March 2017"
output:
  html_document:
    toc: true
    toc_depth: 3
---

#Zadanie
Znajdź przykładowe dane na których można wykonać analizę dwukierunkową crossed i nested (mogą być to różne zbiory danych).


#Dane
Zajmuję się danymi `auta2012` z pakietu `PogromcyDanych`. Do modelowania wybieram tylko część danych, ponieważ działanie na wszytskich poziomach zmiennych może zająć bardzo dużo czasu.

```{r,message=F,warning=F}
library(dplyr)
library(PogromcyDanych)
library(lattice)

```

```{r dane}
auta <- PogromcyDanych::auta2012 

auta <- auta[,c(3,4,7,8,10,13,14,15,19)]
auta$Rok.produkcji <- as.factor(auta$Rok.produkcji)

auta2 <-  filter(auta, Marka %in% c("Kia","Volvo","Renault","Lexus"))

auta2 <- auta2[which(auta2$Liczba.drzwi!=""),]
auta2 <- auta2[which(auta2$Rodzaj.paliwa!=""),]
auta2 <- auta2[which(auta2$Skrzynia.biegow!=""),]
auta2 <- auta2[which(auta2$Kolor!=""),]
auta2 <- auta2[which(auta2$Brutto.netto=="brutto"),]



auta2 <- droplevels(auta2)

head(auta2, 5)

```

#Analiza
W przedstawionych poniżej modelach liniowych chcę objaśniać zmienną `Cena.W.PLN`.
Na początku przedstawię średnie ceny samochodów według wybranych marek.

```{r wykres}

bwplot(Marka~Cena.w.PLN,data=auta2,xlim=c(0:300000))

```

Na wykresie przestawione zostały średnie ceny brutto poszczególnych marek samochodów. Interpretacja graficzna sugeruje różnice między cenami.

#Crossed

W powyższych danych możemy znaleźć zmienne jakościowe o przecinających się poziomach. Są to między innymi: `Rodzaj.paliwa`, `Skrzynia.biegow`, `Liczba.drzwi`,`Kolor`.

```{r poziomy}
levels(auta2$Rodzaj.paliwa)

levels(auta2$Liczba.drzwi)

levels(auta2$Skrzynia.biegow)
```

###Model 1
Pierwszy model liniowy opieram o dwie przecinające się zmienne `Rodzaj.paliwa` i `Skrzynia.biegow`.

```{r model przecinajace sie}
interaction.plot(auta2$Rodzaj.paliwa,auta2$Skrzynia.biegow,auta2$Cena.w.PLN)

model_crossed_1 <- aov(Cena.w.PLN~Rodzaj.paliwa*Skrzynia.biegow, data=auta2)

summary(model_crossed_1)


```

Jak widać istnieje interakcja między zmiennymi `Skrzynia.biegow` i`Rodzaj.paliwa`.

###Model 2 
Następny model opieramo kolejną parę zmiennych przecinających się : `Liczba.drzwi` i `Skrzynia.biegow`.

```{r model przecinajace sie 2}
interaction.plot(auta2$Liczba.drzwi,auta2$Skrzynia.biegow,auta2$Cena.w.PLN)

model_crossed_2 <- aov(Cena.w.PLN~Skrzynia.biegow*Liczba.drzwi, data=auta2)

summary(model_crossed_2)

```
Jednak w tym przypadku widzimy, zarówno na wykresie `interaction.plot()` jak i używając funkcji `aov()`, że nie ma interakcji między zmiennymi.

#Nested
W zbiorze danych `auta2012` możemy wyróżnić zmienną `Model`, która jest zagnieżdzona w zmiennej `Marka`.

##Model
```{r}
model_nested <- aov(Cena.w.PLN~Marka/Model, data=auta2)
summary(model_nested)

```

Zagnieżdzona zmienna `Model` w istotnim stopniu objaśnia zmienną `Cena.w.PLN`. 

#Model z wieloma czynnikami

Na koniec, chcę zbudować model oparty na wielu czynnikach ze zbioru `auta2`, tak aby wyróżnić zmienne istotne.

```{r}

model_pelny <- aov(Cena.w.PLN~Marka/Model+Rodzaj.paliwa+Rok.produkcji+Skrzynia.biegow+Kolor+Liczba.drzwi,data=auta2)
summary(model_pelny)
```

Dla tego zbioru danych wszystkie zmienne są istotne.