---
title: "cw4"
author: "Dawid Dabkowski"
date: "21.03.2017"
output: html_document
---

```{r, include=F}
# library(rmarkdown)
# library(PBImisc)
# library(dplyr)
# library(ggplot2)
# library(grid)
# library(gridExtra)
# library(lattice)
# 
# source("multiplot.R")
# 
# library(PBImisc)
# data <- ecap
# head(data)
# data$citydistrict <- paste(data$city, data$district)
# head(data)
#     
# ggplot(data, aes(citydistrict, PNIF)) + geom_boxplot() + coord_flip()
#     
#     
# plots <- list()
#     
# for (i in levels(data$city)) {
#   plots[[i]] <- ggplot(filter(data, city==i), aes(district, PNIF)) + geom_boxplot() + coord_flip()
# }
# 
# plots[[1]]
#     
# multiplot(plotlist = plots, cols = 4)
# 
# anova(lm(PNIF~city/district, data))
# plot.design(PNIF~city+district, data=data)
# 
# anova(lm(PNIF~city*district, ecap))
# interaction.plot(ecap$city, ecap$district, ecap$PNIF)
```

```{r, include=F}
# #Analiza wariancji ze wzglÄ™du na miasta i ze wzglÄ™du na dzielnice w obrÄ™bie miast.
# 
# columns <- city + city$
# # anova(lm.fit(model.matrix(lm(PNIF~city*district, data)), data$PNIF))
# 
# a1 <- lm(PNIF~city+I(city=="Wroclaw"):district+I(city=="Lublib"):district, data=data)
# anova(a1)
# 
# a2 <- lm.fit(model.matrix(PNIF~city+I(city=="Wroclaw"):district+I(city=="Lublib"):district, data=data), data$PNIF)
# 
# data2 <- data %>% filter(city=="Wroclaw")
# ggplot(data2, aes(district, PNIF)) + geom_boxplot() + coord_flip()
# anova(lm(PNIF~district, data2))
# 
# lattice::boxplot
```

## Analiza dwukierunkowa "crossed"

Przyk³ad danych: Injury Mortalities in US (up. 2007)

https://catalog.data.gov/dataset/nchs-injury-mortality-united-states-1999a2014

Zmienna objaœniana: Deaths

Efekty to na przyk³ad: Sex*Injury.mechanism

Wyjaœnienie: Mo¿liwe rodzaje przyczyn œmierci raczej nie s¹ przypisane do danej p³ci.

```{r}
dane1 <- read.csv("https://data.cdc.gov/api/views/nt65-c7a7/rows.csv?accessType=DOWNLOAD", sep=",", dec=".")
levels(dane1$Sex)
levels(dane1$Injury.mechanism)
head(dane1[,1:8])
```

## Analiza dwukierunkowa "nested"

Przyk³ad danych: Healthcare associated infections in US (up. 2007)

https://catalog.data.gov/dataset/healthcare-associated-infections-hospital-3ca5e

Zmienna objaœniana: Score

Efekty zagnie¿d¿one to na przyk³ad: City/State

Pytanie o miasto szpitala ma sens tylko w kontekœcie danego stanu (nazwy miast mog¹ siê powtarzaæ w ró¿nych stanach lecz s¹ to niezwi¹zane ze sob¹ miejsca).

```{r}
dane2 <- read.csv("https://data.medicare.gov/api/views/rrqw-56er/rows.csv?accessType=DOWNLOAD", sep=",", dec=".")
head(levels(dane2$City))
head(levels(dane2$State))
head(dane2[,c(1:8,11)])
```