---
title: Czynniki wpływające na czas rozwiązywania zadań z matematyki PISA 2015 - etap
  I
author: "Zofia Nawalany, Michał Karlicki, Agata Gruszczyńska"
date: "22 marca 2017"
output:
  html_document: default
  pdf_document: default
---

#Cel
Celem pierwszego etapu projektu jest zbudowanie modelu liniowego na podstawie danych z PISA 2015, a dokładniej, modelu opartego o cechy zadania - jego ID oraz pozycję w kwestionariuszu.

#Dane i ich preparatyka
Źródło danych do jego utworzenia stanowiła tabela PISA 2015 **"actionTimeScoreMath", którą skrótowo nazwano w poniżej pracy "atsm"**. Wykorzystano z niej następujące informacje:
-czas ("T")
-pozycję w kwestionariuszu ("position")
-ID zadania ("item_short")

Dodatkowo stworzono analogiczną tabelę **atsm2** w której policzono całkowity czas jaki uczeń potrzebował na jego rozwiązanie (zsumowany czas wszystkich popunktów zadania).
```{r, echo=FALSE}
load("/Users/michalkarlicki/Downloads/actionTimeScoreMath.rda")
#load("/Users/Gruszka/Documents/STUDIA/BioinformatykaUW/sem2_Bioinf/Biecek/Projekt R/actionTimeScoreMath.rda")
#load("/home/zinc/studia/modele liniowe i mieszane/actionTimeScoreMath.rda")
library(foreign)
library(outliers)
library(ggplot2)
```
```{r}
atsm<-actionTimeScoreMath
```

Przed przystąpieniem do analizy **ze zbioru usunięto wybrane wiersze**. Były to te, zawierające wartości **"-1" i "NA" w kolumnie "position"** oraz wartości **"NA" w kolumnie "T" bądź "CNT"**. 

```{r, echo=FALSE}
atsm <- atsm[!atsm$position=="-1",]
atsm <- atsm[!is.na(atsm$position),]
atsm <- atsm[!is.na(atsm$T),]
atsm <- atsm[!is.na(atsm$CNT),]
atsm <- atsm[!is.na(atsm$S),]
``` 
Ponadto wykoanano transformacje czasu. Dla modeli 1-3 **zlogarytmowano czas**, dzięki czemu uzyskano rozkład bardzo zbliżony do normalnego i przyjęto tę wartość jako zmienną objaśnianą (Y1). Dla modeli 4-6 **zsumowano czas** tak, by uzyskać czas rozwiązania pełnego zadania i zlogarytmowano (Y2).
Histogramy umieszczono na samym końcu w materiałach dodatkowych.

#Utworzone modele
  -model_liniowy1 badający zależność zlogarytmowanego czasu odpodpunktu   
  -model_liniowy2 badający zależność zlogarytmowanego czasu od pozycji zadania w kwestionariuszu  
  -model_liniowy3 model z zagnieżdżeniem ID zadania w pozycji  
  -model_liniowy4 model uwzględniający interakcje między ID zadania a pozycją w kwestionariuszu  
  -model_liniowy5 model badający zależność między czasem całego zadania a pozycją w kwestionariuszu  
  -model_liniowy6 model badajacy zależność między czasem całego zadania a ID zadania  
  -model_liniowy7 model badający zależności między czasme całego zadania a jego pozycją z zagnieżdżonym ID zadania  
  
Dla uproszczenia obliczeń modele zostały stworzone na podstawie losowo wybranej podgrupy danych.
```{r, echo=FALSE}
atsm_sorted<-atsm[with(atsm, order(CNTSTUID, item_short)),]
q_id<-"0"
q_t<-0
atsm_sorted$question_time<-0
atsm_sorted$item<-0
atsm_sorted$podpunkt<-0

for( i in c(1:10000)){
  q_current <- strsplit(atsm_sorted$item_short[i], "")[[1]][1:4]
  q_current <- paste(q_current[[1]], q_current[[2]],q_current[[3]],q_current[[4]], sep = "")
  atsm_sorted$item[i] <- q_current
  podpunkt <- strsplit(atsm_sorted$item_short[i], "")[[1]][5:7]
  podpunkt <- paste(podpunkt[[1]], podpunkt[[2]],podpunkt[[3]], sep = "")
  atsm_sorted$podpunkt[i]<-podpunkt
  if(i!=1){
    if(q_id!=q_current){
    atsm_sorted$question_time[i-1]<-q_t
    q_t<-atsm_sorted$T[i]
    q_id<-q_current
    }
    else{
      q_t<-q_t+atsm_sorted$T[i]
    }
  }
  else{
    atsm_sorted$question_time[1]<-atsm_sorted$T[1]
  }
}

atsm2 <- atsm_sorted[!atsm_sorted$question_time==0,]
```

```{r}
sample_df <- atsm[sample(nrow(atsm), 100000), ]
model_liniowy1 <- lm(log(T)~item_short,data=sample_df)
model_liniowy2 <- lm(log(T)~position,data=sample_df)
model_liniowy3 <- lm(log(T)~position/item_short, data=sample_df)
model_liniowy4 <- lm(log(T)~position*item_short, data=sample_df)
model_liniowy5 <- lm(log(question_time)~position,data=atsm2)
model_liniowy6 <- lm(log(question_time)~item,data=atsm2)
model_liniowy7 <- lm(log(question_time)~position/item,data=atsm2)
```
#Wybór Modelu

Do dalszej pracy zostały wybrane modele: model_liniowy3 oraz model_liniowy7. Modele te mają istotny wpływ zagnieżdczonych zmiennych objaśnianych (p-wartość poniżej 2e-16), również niosą ciekawe dla nas informacje. Różnią się natomiast danymi: w modelu siódmym zmienną objaśnianą jest czas pełnych zadań (nie podpunktów), a jedną ze zmiennych objaśniających jest nr. zadania nie podpunktów.




```{r}
anova(model_liniowy1)
anova(model_liniowy2)
anova(model_liniowy3)
anova(model_liniowy4)
anova(model_liniowy5)
anova(model_liniowy6)
anova(model_liniowy7)
```

#Materiały dodatkowe
```{r}
Y1<-log(atsm$T)
hist(Y1)

Y2 <- log(atsm2$question_time)
hist(Y2)
```