---
title: "Etap V"
author: "Zofia Nawalany, Agata Gruszczyńska, Michał Karlicki"
date: "4 czerwca 2017"
output: html_document
---
#Spis treści  
[1.Cel](#1.Cel)  
[2.Podsumowanie](#2.Podsumowanie etapu III)  
[3.Efekt płci i kraju](#3.Efekt płci i kraju)  
[4.Efekt zadania i jego pozycji w kwestionariuszu](#4.Efekt zadania i jego pozycji w kwestionariuszu)  
[5.Efekt kraju i języka](#5.Efekt kraju i języka)
[6.Efekt czytania czasopism naukowych i wykształcenia ojca](#6.Efekt czytania czasopism naukowych i wykształcenia ojca)
[7.Efekt czytania czasopism naukowych i wykształcenia matki](#7.Efekt czytania czasopism naukowych i wykształcenia matki)
[8.Efekt wykształcenia ojca i matki](#8.Efekt wykształcenia ojca i matki)
[9. Zbadanie istotności interakcji w modelu](#9. Zbadanie istotności interakcji w modelu) 

#1.Cel <a name="1.Cel"></a>
Celem tego etapu projektu jest rozważenie i weryfikacja występowania, jak i istotności interakcji pomiędzy kluczowymi elementami modelu. Przeanalizowaliśmy interakcje pomiędzy efektami:
- płci i kraju  
- zadania i jego pozycji w kwestionariuszu
- kraju i używanego języka
- czytania czasopism naukowych i wykształcenia ojca
- czytania czasopism naukowych i wykształcenia matki

```{r, echo=FALSE, warning=F, message=F}
#load("C:/Users/Gruszka/Documents/STUDIA/BioinformatykaUW/sem2_Bioinf/Biecek/Projekt R/etap III/data2.Rda")
#load("C:/Users/Gruszka/Documents/STUDIA/BioinformatykaUW/sem2_Bioinf/Biecek/Projekt R/modele_liniowe-master/data.Rda")
load("/Users/michalkarlicki/data2.Rda")
load("/Users/michalkarlicki/modele_liniowe/data.Rda")

library(foreign)
library(outliers)
library(ggplot2)
library(nortest)
library(lmtest)
library(broom)
library(plyr)
library(dplyr)
library(agricolae)


rozwazane_zmienne<-cbind.data.frame(atsm3$CNTSTUID, atsm3$CNT, atsm3$ST004D01T, atsm3$ST006Q01TA, atsm3$ST008Q01TA, atsm3$LANGTEST_COG, atsm3$ST146Q04TA)

colnames(rozwazane_zmienne)<-c('CNTSTUID','kraj','plec', 'wyksztalcenie_M', 'wyksztalcenie_O', 'jezyk', 'czytanieCzasopismNaukowych')

dane<-merge(atsm2,rozwazane_zmienne, by="CNTSTUID")
dane<- subset(dane, select=-subject)
#j<-c((unique(as.character(dane$jezyk))))
dane2<-as.matrix(gsub("No Response", "brak danych", dane$jezyk))
dane2[][is.na(dane2[])] <- "brak danych"
dane$jezyk<-dane2
#M<-c((unique(as.character(dane$wyksztalcenie_M))))
dane3<-as.matrix(gsub("No Response", "brak danych", dane$wyksztalcenie_M))
dane3<-as.matrix(gsub("No", "maksymalnie średnie", dane3))
dane3<-as.matrix(gsub("Yes", "wyższe", dane3))
dane3[][is.na(dane3[])] <- "brak danych"
dane$wyksztalcenie_M<-dane3
#O<-c((unique(dane$wyksztalcenie_O)))
dane4<-as.matrix(gsub("No Response", "brak danych", dane$wyksztalcenie_O))
dane4<-as.matrix(gsub("No", "maksymalnie średnie", dane4))
dane4<-as.matrix(gsub("Yes", "wyższe", dane4))
dane4[][is.na(dane4[])] <- "brak danych"
dane$wyksztalcenie_O<-dane4
```

#2.Podsumowanie  <a name="2.Podsumowanie"></a>
Znalezione w tym etapie interakcje uwzględniono we wcześniej stworzonym modelu. Na podsawie wyników analizy wariancji wynika, ze wszystkie znalezione iterakcje są istotne dla nowego modelu. 

#3.Efekt płci i kraju <a name="3.Efekt płci i kraju"></a>
Nie obserwuje się różnic w średnim czasie rozwiązywania zadań między płciami wśród krajów postkolonialnych.
```{r}
int1 <- ddply(dane,.(kraj,plec),summarise, val = mean(log(question_time)))

ggplot(dane, aes(x = factor(kraj), y = log(question_time), colour = plec)) + 
    geom_point(data = int1, aes(y = val)) +
    geom_line(data = int1, aes(y = val, group = plec)) +   
    theme_bw()+
    theme(axis.text.x = element_text(angle = 90, hjust = 1))+
    xlab("Kraj")+
    ylab("Średni czas zadania")+
    ggtitle("Interakcje między płciami a średnim czasem rozwiązywania zadań w różnych krajach")
```
#4.Efekt zadania i jego pozycji w kwestionariuszu <a name="4.Efekt zadania i jego pozycji w kwestionariuszu"></a>
Każde zadanie będąc usytuowane w kwestionariuszu na pozycji pierwszej (pomarańczowa linia) było rozwiązywane dłużej niż będąc na pozostałych pozycjach. Zadaniu usytuowanemu jako ostatnie w kwestionariuszu zazwyczaj poświęcano najmniej czasu.
```{r}
int1 <- ddply(dane,.(item,position),summarise, val = mean(log(question_time)))

ggplot(dane, aes(x = factor(item), y = log(question_time), colour = position)) + 
    geom_point(data = int1, aes(y = val)) +
    geom_line(data = int1, aes(y = val, group = position)) +   
    theme_bw()+
    theme(axis.text.x = element_text(angle = 90, hjust = 1))+
    xlab("Numer zadania")+
    ylab("Średni czas zadania")+
    ggtitle("Interakcje między numerem zadania a jego pozycją")


```
#5.Efekt kraju i języka <a name="5.Efekt kraju i języka"></a>
Osoby posługujące się językiem hiszpańskim lub portugalskim niezależnie od kraju rozwiązywali zadania widocznie dłużej.
Najkrócej zadania rozwiązywały osoby posługujące się językiem chińskim i angielskim. Średni czas rozwiązywania zadań dla Tunezji (jedynego kraju reprezentujacego język arabski) również wypadł wysoko jednak może to być związane z niedoreprezentowaniem tego języka przez inne kraje.

```{r}
int1 <- ddply(dane,.(kraj,jezyk),summarise, val = mean(log(question_time)))

ggplot(dane, aes(x = factor(kraj), y = log(question_time), colour = jezyk)) + 
    geom_point(data = int1, aes(y = val)) +
    geom_line(data = int1, aes(y = val, group = jezyk)) +   
    theme_bw()+
    theme(axis.text.x = element_text(angle = 90, hjust = 1))+
    xlab("Kraj")+
    ylab("Średni czas zadania")+
    ggtitle("Interakcje między krajem a średnim czasem rozwiązywania zadań w zależności od języka")
```

#6.Efekt czytania czasopism naukowych i wykształcenia ojca <a name="6.Efekt czytania czasopism naukowych i wykształcenia ojca"></a>
Czytanie czasopism naukowych pozytywnie wpływa na czas rozwiązywania zadań w przypadku maksymalnie średniego wykształcenia ojca, a im częściej uczeń czyta tym krótszy czas rozwiązania. Uczniowie, nie czytający prawie wcale, wyraźnie więcej czasu spędzają nad pojedyńczym zadaniem. W przypadku gdy ojciec ma wykształcenie wyższe tendecja jest pomijalnie rosnącą w stosunku do częstości czytania, czyli nie ma wpływu.
```{r}
daneCO<-cbind(dane$CNTSTUID, as.vector(as.character(dane$question_time)), as.character(dane$czytanieCzasopismNaukowych), dane$wyksztalcenie_O)
colnames(daneCO)<-c("CNTSTUID", "question_time", "czytanieCzasopismNaukowych", "wyksztalcenie_O")
daneCO<-as.data.frame(na.omit(daneCO))
daneCO<-daneCO[daneCO$czytanieCzasopismNaukowych!="No Response",]
daneCO<-daneCO[!daneCO$wyksztalcenie_O == "brak danych", ]

int1 <- ddply(daneCO,.(czytanieCzasopismNaukowych,wyksztalcenie_O),summarise, val = mean(log(as.numeric(question_time))))

ggplot(daneCO, aes(x = factor(czytanieCzasopismNaukowych), y = log(question_time), colour = wyksztalcenie_O)) + 
    geom_point(data = int1, aes(y = val)) +
    geom_line(data = int1, aes(y = val, group = wyksztalcenie_O)) +   
    theme_bw()+
    theme(axis.text.x = element_text(angle = 90, hjust = 1))+
    xlab("Czytanie czasopism naukowych")+
    ylab("Średni czas zadania")+
    ggtitle("Interakcje między wykształceniem ojca i czytaniem czasopism naukowych")
```
#7.Efekt czytania czasopism naukowych i wykształcenia matki <a name="7.Efekt czytania czasopism naukowych i wykształcenia matki"></a>
Dla maksymalnie średniego wykształcenia matki czas rozwiązywania zadania jest znącząco krótszy gdy uczeń czyta czasopisma względem gdy nie czyta wcale.
```{r}
daneCM<-cbind(dane$CNTSTUID, as.vector(as.character(dane$question_time)), as.character(dane$czytanieCzasopismNaukowych), dane$wyksztalcenie_M)
colnames(daneCM)<-c("CNTSTUID", "question_time", "czytanieCzasopismNaukowych", "wyksztalcenie_M")
daneCM<-as.data.frame(na.omit(daneCM))
daneCM<-daneCM[daneCM$czytanieCzasopismNaukowych!="No Response",]
daneCM<-daneCM[!daneCM$wyksztalcenie_M == "brak danych", ]

int1 <- ddply(daneCM,.(czytanieCzasopismNaukowych,wyksztalcenie_M),summarise, val = mean(log(as.numeric(question_time))))

ggplot(daneCM, aes(x = factor(czytanieCzasopismNaukowych), y = log(question_time), colour = wyksztalcenie_M)) + 
    geom_point(data = int1, aes(y = val)) +
    geom_line(data = int1, aes(y = val, group = wyksztalcenie_M)) +   
    theme_bw()+
    theme(axis.text.x = element_text(angle = 90, hjust = 1))+
    xlab("Czytanie czasopism naukowych")+
    ylab("Średni czas zadania")+
    ggtitle("Interakcje między wykształceniem matki i czytaniem czasopism naukowych")
    
  
```

#8.Efekt wykształcenia ojca i matki <a name="8.Efekt wykształcenia ojca i matki"></a>
Wykształcenie ojca na poziomie wyższym przekłada się na krótszy czas poświęcany na zadanie. Na wykresie widoczne jest przecięcie, co oznacza interakcję pomiędzy wykształceniem ojca i matki.
```{r}
int1 <- ddply(dane,.(wyksztalcenie_O,wyksztalcenie_M),summarise, val = mean(log(as.numeric(question_time))))

ggplot(dane, aes(x = factor(wyksztalcenie_O), y = log(question_time), colour = wyksztalcenie_M)) + 
    geom_point(data = int1, aes(y = val)) +
    geom_line(data = int1, aes(y = val, group = wyksztalcenie_M)) +   
    theme_bw()+
    theme(axis.text.x = element_text(angle = 0, hjust = 0.5))+
    xlab("Wykształcenie ojca")+
    ylab("Średni czas zadania")+
    ggtitle("Interakcje między wykształceniem ojca i matki")
```

```{r}
int1 <- ddply(dane,.(wyksztalcenie_M,wyksztalcenie_O),summarise, val = mean(log(as.numeric(question_time))))

ggplot(dane, aes(x = factor(wyksztalcenie_M), y = log(question_time), colour = wyksztalcenie_O)) + 
    geom_point(data = int1, aes(y = val)) +
    geom_line(data = int1, aes(y = val, group = wyksztalcenie_O)) +   
    theme_bw()+
    theme(axis.text.x = element_text(angle = 0, hjust = 0.5))+
    xlab("Wykształcenie matki")+
    ylab("Średni czas zadania")+
    ggtitle("Interakcje między wykształceniem matki i ojca")

```

#9. Zbadanie istotności interakcji w modelu <a name="9. Zbadanie istotności interakcji w modelu"></a>
W celu zbadania istotności znalezionych powyżej interakcji, modyfikujemy nasz model z poprzednich etapów. Wykonujemy analizę wariancji dla zmodyfikowanego modelu i sprawdzamy istotnośćrozważanych interakcji.
```{r}
model<-(lm(log(question_time)~position*item+jezyk+kraj+plec+wyksztalcenie_M*wyksztalcenie_O+czytanieCzasopismNaukowych, data=dane))

anova(model)
```
Na podstawie wyniku analizy wariancji można stwierdzić, że wszystkie analizowane interakcje są istotne.


