---
title: Czynniki wpływające na czas rozwiązywania zadań z matematyki PISA 2015 - etap
  II
author: "Zofia Nawalany, Michał Karlicki, Agata Gruszczyńska"
date: "27 marca 2017"
output: html_document
---
#Spis treści  
[1.Cel](#1.Cel)  
[2.Streszczenie etapu II](#2.Streszczenie etapu II)  
[3.Testy](#3.Testy)  
[4.Analiza reszt](#4.4.Analiza reszt)  
[5.Wizualizacje](#5.Wizualizacja)  
[6.Podsumowanie](#7.Wybór modelu)  


#1.Cel <a name="1.Cel"></a>
Celem drugiego etapu jest diagnostka i wizualizacja wybranego modelu, opisującego zależność między czasem całego zadania a jego pozycją z zagnieżdżonym ID zadania.

#2.Streszczenie etapu II <a name="2.Streszczenie etapu II"></a>
Zaprezentowane poniżej metody diagnostyczne modelu wykazały, że model niestety nie odzwierciedla rzeczywistych danych w statysfakcjonującym stopniu. Należałoby skonstruować kolejne modele.


#3.Testy i wykresy diagnostyczne <a name="3.Testy"></a>

```{r, echo=FALSE, warning=F, message=F}
#load("/Users/michalkarlicki/Downloads/actionTimeScoreMath.rda")
#load("/Users/Gruszka/Documents/STUDIA/BioinformatykaUW/sem2_Bioinf/Biecek/Projekt R/actionTimeScoreMath.rda")
#load("/home/zinc/studia/modele liniowe i mieszane/actionTimeScoreMath.rda")
load("data.Rda")

library(foreign)
library(outliers)
library(ggplot2)
library(nortest)
library(lmtest)
library(broom)
library(dplyr)
library(agricolae)

```
#Wybrany model 
```{r, echo=FALSE}
model_liniowy3 <- lm(log(question_time)~position/item,data=atsm2)
plot(model_liniowy3, which = c(1:6))

```

```{r}
bptest(model_liniowy3)
```
#Sprawdzenie jednorodności wariancji reszt:
```{r}
dwtest(model_liniowy3)
bgtest(model_liniowy3)
```
#Test sprawdzający liniowość modelu: 

Test potwierdza, że model jest liniowy.
```{r}
raintest(model_liniowy3)
```


#Anova
Odchylenia wariancji są istotne dla wybranego modelu. 
```{r}
anova(model_liniowy3)
```
#Testy Posthock
Poniższe testy wskazują, że występują cztery grupy dla czterech pozycji w kwestionariuszu. Nie występują pomiędzy nimi jednak duże różnice.

```{r}
HSD.test(model_liniowy3, "position", console=TRUE)
SNK.test(model_liniowy3, "position", console=TRUE)
LSD.test(model_liniowy3, "position", p.adj="bonferroni", console = TRUE)
```


#4.Analiza reszt <a name="4.Analiza reszt"></a>
Poniżej wykonane testy statystyczne na normalość reszt jednoznacznie wskazują na to, że reszty nie są normalne. 

```{r, warning=F, message=F}
residuals <- rbind(data.frame(residuals = rstandard(model_liniowy3), typ = "Standard residuals"), data.frame(residuals = rstudent(model_liniowy3), typ = "Student's residuals"))

ad.test(residuals$residuals[residuals$typ == "Standard residuals"])
ad.test(residuals$residuals[residuals$typ == "Student's residuals"])

ks.test(model_liniowy3$residuals, "pnorm")
```
#5.Wizualizacja modelu <a name="5.Wizualizacja"></a>
Zależność pozycji zadania od czasu jego rozwiązywania.
```{r}
dane_wykres2 <- augment(model_liniowy3)
g <- ggplot(dane_wykres2, aes(item, .fitted)) +geom_line() 
g <- g + theme(legend.position="none", axis.text.x = element_text(angle = 90, hjust = 1))
g
ggplot(dane_wykres2, aes(position, log.question_time.)) + geom_boxplot()

boxplot(log(question_time)~item,data=atsm2, xlab="question_id", ylab="log(question_time)")
boxplot(log(question_time)~position/item,data=atsm2, xlab="position/question_id", ylab="log(question_time")

data_2 <- atsm2 %>% group_by(position,CNTSTUID) %>% summarize(sum(question_time))
colnames(data_2)[3]<- "czas"

ggplot(data_2, aes(position, czas)) +geom_boxplot()
```

#6.Podsumowanie <a name="7.Wybór modelu"></a>

Szeroko zakrojona diagnostyka modelu wykazała, że wybrany przez nas model zbudowany na zmiennych: position (pozycja w kwestionariuszu) oraz item (zadanie) w etapie pierwszym niestety nie odzwierciedla danych idealnie. Można zauważyć jednak, że występuje zależność pomiędzy czasem wykonywania zadań, a pozycją w kwestionariuszu (zadanie na ostatniej pozycji jest rozwiązywane najkrócej). Nie są to jednak duże róźnice. Tak więc konieczna byłaby konstrukacja i testowanie kolejnych modeli. 



