---
title: "Projekt - etap III"
author: "Agata Gruszczyńska, Zofia Nawalany, Michał‚ Karlicki"
date: "17 maja 2017"
output: html_document
toc: yes
---
#Spis treści  
[1.Cel](#1.Cel)  
[2.Podsumowanie](#2.Podsumowanie etapu III)  
[3.Analiza istotności wybranych cech ucznia](#3.Analiza istotności wybranych cech ucznia)  
[4.Model uwzględniający cechy zadania i cechy ucznia](#4.Model uwzględniający cechy zadania i cechy ucznia)  
[5.Wniosek](#5.Wniosek)  

#1.Cel <a name="1.Cel"></a>
Celem kolejnego etapu projektu jest uwzględnienie w modelu cech ucznia. Najpierw sprawdzimy wpływ wybranych cech na czas wykonania zadania, a następnie dodamy zmienne zweryfikowane na poprzednich etapach jako istotne i za pomocą kryterium BIC dokonamy selekcji zmiennych.

Wybrane cechy ucznia, których istotność zbadamy to:
 * kraj                        kraj pochodzenia ucznia  
 * plec                        płeć ucznia  
 * wyksztalcenie_M             ukończenie przez matkę ucznia uczelni wyższej  
 * wyksztalcenie_O             ukończenie przez ojca ucznia uczelni wyższej  
 * jezyk                       tożsamość języka używanego przez ucznia na co dzień z językiem w jakim napisany był test  
 * czytanieCzasopismNaukowych  czytanie przez ucznia czasopism naukowych  

#2.Podsumowanie  <a name="2.Podsumowanie"></a>
Na podstwie regresji krokowej minimalizującej parametr BIC wybrano model - "(lm(log(question_time)~(position/item)+jezyk+kraj+plec+wyksztalcenie_M+wyksztalcenie_O+czytanieCzasopismNaukowych", uwzględniający zagnieżdżenie zadania w pozycji oraz wszystkie wyżej wymienione cechy ucznia.

```{r setup, echo=FALSE}
library(foreign)
#load("~/STUDIA/BioinformatykaUW/sem2_Bioinf/Biecek/Projekt R/etap III/data2.Rda")
#load("~/STUDIA/BioinformatykaUW/sem2_Bioinf/Biecek/Projekt R/modele_liniowe-master/data.Rda")
load("/Users/michalkarlicki/modele_liniowe/data.Rda")
load("/Users/michalkarlicki/data2.Rda")
rozwazane_zmienne<-cbind.data.frame(atsm3$CNTSTUID, atsm3$CNT, atsm3$ST004D01T, atsm3$ST006Q01TA, atsm3$ST008Q01TA, atsm3$ST022Q01TA, atsm3$ST146Q04TA)

colnames(rozwazane_zmienne)<-c('CNTSTUID','kraj','plec', 'wyksztalcenie_M', 'wyksztalcenie_O', 'jezyk', 'czytanieCzasopismNaukowych')

dane<-merge(atsm2,rozwazane_zmienne, by="CNTSTUID")
dane<- subset(dane, select=-subject)
#j<-c((unique(as.character(dane$jezyk))))
dane2<-as.matrix(gsub("No Response", "0", dane$jezyk))
dane2[][is.na(dane2[])] <- 0
dane$jezyk<-dane2
#M<-c((unique(as.character(dane$wyksztalcenie_M))))
dane3<-as.matrix(gsub("No Response", "0", dane$wyksztalcenie_M))
dane3[][is.na(dane3[])] <- 0
dane$wyksztalcenie_M<-dane3
#O<-c((unique(dane$wyksztalcenie_O)))
dane4<-as.matrix(gsub("No Response", "0", dane$wyksztalcenie_O))
dane4[][is.na(dane4[])] <- 0
dane$wyksztalcenie_O<-dane4
#p<-c((unique(as.character(dane$plec))))
#k<-c((unique(as.character(dane$kraj))))
```
#3.Analiza istotności wybranych cech ucznia <a name="3.Analiza istotności wybranych cech ucznia"></a>

```{r}
model_1<-(lm(log(question_time)~kraj, data=dane))
anova(model_1)
model_2<-(lm(log(question_time)~plec, data=dane))
anova(model_2)
model_3<-(lm(log(question_time)~wyksztalcenie_M, data=dane))
anova(model_3)
model_4<-(lm(log(question_time)~wyksztalcenie_O, data=dane))
anova(model_4)
model_5<-(lm(log(question_time)~jezyk, data=dane))
anova(model_5)
model_6<-(lm(log(question_time)~czytanieCzasopismNaukowych, data=dane))
anova(model_6)
```
Wyniki jednokierunkowej analizy wariancji wskazują że wszystkie wybrane cechy ucznia istotnie wpływają na czas wykonania zadania.

```{r}
model_7<-(lm(log(question_time)~jezyk+kraj+plec+wyksztalcenie_M+wyksztalcenie_O+czytanieCzasopismNaukowych, data=dane))
anova(model_7)
```
Analiza wielokierunkowa także wskazuje na istotność wszystkich zmiennych. Na podstawie wartośći sumy kwadratów można zauważyć, że najsilniej na czas rozwiązywania działań wpływają zmienne kraj oraz język. 

#4.Model uwzględniający cechy zadania i cechy ucznia <a name="4.Model uwzględniający cechy zadania i cechy ucznia"> </a>
Na tym etapie budujemy model uwzględniający zagnieżdżenie zadania w pozycji oraz wszystkie wyznaczone jako istotne cechy ucznia. 
```{r echo=TRUE}
model<-(lm(log(question_time)~(position/item)+jezyk+kraj+plec+wyksztalcenie_M+wyksztalcenie_O+czytanieCzasopismNaukowych, data=dane))
```
Następnie sprawdzamy czy możemy zredukować liczby zmiennych w modelu, używając regresji krokowej opartej na kryterium BIC.
```{r echo}
summary(model<-(lm(log(question_time)~(position/item)+jezyk+kraj+plec+wyksztalcenie_M+wyksztalcenie_O+czytanieCzasopismNaukowych, data=dane)))
```

``` {r}
smodel<-step(model, k=log(467558))
```
```{r}
summary(smodel)
```
#5.Wniosek  <a name="5.Wniosek"></a>
Metoda ta potwierdza że wszystkie uwzględnione zmienne są istotne, a usunięcie którejś z nich skutkuje spadkiem jakości modelu, w związku z czym zostaje on wybrany jako model, którego diagnostykę wykonamy na następnym etapie.

```{r pressure, echo=FALSE}
```

