---
title: "Etap IV"
author: "Zofia Nawalany, Agata Gruszczyńska, Michał Karlicki"
date: "29 maja 2017"
output: html_document
---
#Spis treści  
[1.Cel](#1.Cel)  
[2.Streszczenie etapu IV](#2.Streszczenie etapu IV)  
[3.Testy](#3.Testy)  
[4.Analiza reszt](#4.4.Analiza reszt)  
[5.Wizualizacje](#5.Wizualizacja)  
[6.Podsumowanie](#7.Wybór modelu)  


#1.Cel <a name="1.Cel"></a>
Celem drugiego etapu jest diagnostka i wizualizacja wybranego modelu, opisującego zależność między czasem całego zadania a wybranymi cechami zadania i ucznia.

#2.Streszczenie etapu IV <a name="2.Streszczenie etapu IV"></a>
Wybrane testy diagnostycze, Anova oraz testy post Hock jak i wizualizacji doprowadziły do wniosków przedstawionych poniżej:    
 * Wszystkie wybrane zmienne wykazały dużą istotność dla modelu      
 * Największy wpływ mają zmienne jezyk, kraj, pozycja      
 * O wiele mniejszy wpływ na zmienną objaśnianą mają zmienne wykształcenie, czytanie czasopism oraz płeć      
 * Średnio uczniowie u któych językiem mówionym był Chiński i Angielski szybciej rozwiązywało zadania niż z pozostałymi językami.     
 * Średnio kraje których kolonizatorem były Hiszpania gorzej radzą sobie z testami w porównaniu z tymi których kolonizatorem była      Wielka Brytania     
 * Według testów Post Hoc język Arabski grupuje się razem z Hiszpańskim, a w przypadku krajów można zauważyć pewne związki z położeniem geograficznym tzn. Nowa Zelandia grupuje się razem z Australią, a np. kraje należące do tzw. Ameryki Łacińskiej razem.        
 * Wybrane test wykazały, że reszty nie są normalne   
 * Wybrane testy wykazały, że model jest heteroskedastyczy    

#3.Testy i wykresy diagnostyczne <a name="3.Testy"></a>

```{r, echo=FALSE, warning=F, message=F}
#load("/Users/michalkarlicki/Downloads/actionTimeScoreMath.rda")
#load("/Users/michalkarlicki/modele_liniowe/data.Rda")
#load("/Users/Gruszka/Documents/STUDIA/BioinformatykaUW/sem2_Bioinf/Biecek/Projekt R/actionTimeScoreMath.rda")
#load("/Users/michalkarlicki/data2.Rda")
load("../../data2.Rda")
load("data.Rda")

library(foreign)
library(outliers)
library(ggplot2)
library(nortest)
library(lmtest)
library(broom)
library(dplyr)
library(agricolae)

```
#Wybrany model 
```{r, echo=FALSE}
rozwazane_zmienne<-cbind.data.frame(atsm3$CNTSTUID, atsm3$CNT, atsm3$ST004D01T, atsm3$ST006Q01TA, atsm3$ST008Q01TA, atsm3$LANGTEST_COG, atsm3$ST146Q04TA)

colnames(rozwazane_zmienne)<-c('CNTSTUID','kraj','plec', 'wyksztalcenie_M', 'wyksztalcenie_O', 'jezyk', 'czytanieCzasopismNaukowych')

dane<-merge(atsm2,rozwazane_zmienne, by="CNTSTUID")
dane<- subset(dane, select=-subject)
#j<-c((unique(as.character(dane$jezyk))))
dane2<-as.matrix(gsub("No Response", "0", dane$jezyk))
dane2[][is.na(dane2[])] <- 0
dane$jezyk<-dane2
#M<-c((unique(as.character(dane$wyksztalcenie_M))))
dane3<-as.matrix(gsub("No Response", "0", dane$wyksztalcenie_M))
dane3[][is.na(dane3[])] <- 0
dane$wyksztalcenie_M<-dane3
#O<-c((unique(dane$wyksztalcenie_O)))
dane4<-as.matrix(gsub("No Response", "0", dane$wyksztalcenie_O))
dane4[][is.na(dane4[])] <- 0
dane$wyksztalcenie_O<-dane4
```

```{r}
model<-(lm(log(question_time)~(position/item)+jezyk+kraj+plec+wyksztalcenie_M+wyksztalcenie_O+czytanieCzasopismNaukowych, data=dane))

```
#Badanie heteroskedastyczności
Wybrany przez nas model jest heteroskedastyczny.
```{r}
bptest(model)
```
#Sprawdzenie jednorodności wariancji reszt:
```{r}
dwtest(model)
bgtest(model)
```

#Anova
Odchylenia wariancji są istotne dla wybranego modelu. 
```{r}
anova(model)
```
#Testy Posthock

```{r}
HSD.test(model, "position", console=TRUE)
```
Testy posthoc dla kraju pokazują, że część z nich grupuje się w sposób geograficzny (kraje położone blisko siebie zostały zakwalifikowane do jednej grupy) lub wg. kolonizatora.
```{r}
HSD.test(model, "kraj", console=TRUE)
```
Ilość języków jest dużo mniejsza niż liczba badanych krajów, co wiąże się z wpływem kolonizacji. Na podstawie testu posthcoc dla języków wynikło, że język arabski grupuje się razem z hiszpańskim. Może się to wiązać zarówno z geograficzną bliskością Hiszpanii z krajami arabskimi jak również splecioną historią tych krajów
```{r}
HSD.test(model, "jezyk", console=TRUE)
```

#4.Analiza reszt <a name="4.Analiza reszt"></a>
Poniżej wykonane testy statystyczne na normalość reszt jednoznacznie wskazują na to, że reszty nie są normalne. 

```{r, warning=F, warning=F, message=F}
residuals <- rbind(data.frame(residuals = rstandard(model), typ = "Standard residuals"), data.frame(residuals = rstudent(model), typ = "Student's residuals"))

ad.test(residuals$residuals[residuals$typ == "Standard residuals"])
ad.test(residuals$residuals[residuals$typ == "Student's residuals"])

ks.test(model$residuals, "pnorm")
```
#5.Wizualizacja modelu <a name="5.Wizualizacja"></a>

Poniżej zostały przedstawione zależności wybranych istotnych zmiennych od czasu wykonywania zadań.    

```{r}
dane_wykres2 <- augment(model)
g <- ggplot(dane_wykres2, aes(item, .fitted)) +geom_line() 
g <- g + theme(legend.position="none", axis.text.x = element_text(angle = 90, hjust = 1))
g
```
#Zależność pozycji zadania od czasu jego rozwiązywania
Kropkami zaznaczone są średnie wartości na każdej z pozycji.
```{r}
ggplot(dane_wykres2, aes(position, log.question_time.)) + geom_boxplot()+
stat_summary(fun.y=mean, geom="point")
```
#Zależność kraju pochodzenia ucznia, a czasem rozwiązywania zadań 
```{r}
ggplot(dane_wykres2, aes(kraj, log.question_time.)) + geom_boxplot()+
stat_summary(fun.y=mean, geom="point") + theme(legend.position="none", axis.text.x = element_text(angle = 90, hjust = 1))
```
#Zależność języka którym posługuje się uczeń, a czasem rozwiązywania zadań
```{r}
ggplot(dane_wykres2, aes(jezyk, log.question_time.)) + geom_boxplot()+
stat_summary(fun.y=mean, geom="point") + theme(legend.position="none", axis.text.x = element_text(angle = 90, hjust = 1))
```
#Zależność płci ucznia, a czasem rozwiązywania zadań
```{r}
ggplot(dane_wykres2, aes(plec, log.question_time.)) + geom_boxplot()+
stat_summary(fun.y=mean, geom="point") 
```

#6.Podsumowanie <a name="7.Wybór modelu"></a>

Analizując  model z etapu III ->lm(log(question_time)~(position/item)+jezyk+kraj+plec+wyksztalcenie_M+wyksztalcenie_O+czytanieCzasopismNaukowyc okazało się, że:   
 * Wszystkie wybrane zmienne wykazały dużą istotność dla modelu   
 * Największy wpływ mają zmienne jezyk, kraj, pozycja  
 * O wiele mniejszy wpływ na zmienną objaśnianą mają zmienne wykształcenie, czytanie czasopism oraz płeć  
 * Średnio uczniowie u któych językiem mówionym był Chiński i Angielski szybciej rozwiązywało zadania niż z pozostałymi językami.  
 * Średnio kraje których kolonizatorem były Hiszpania gorzej radzą sobie z testami w porównaniu z tymi których kolonizatorem była      Wielka Brytania     
 * Według testów Post Hoc język Arabski grupuje się razem z Hiszpańskim, a w przypadku krajów można zauważyć pewne związki z położeniem geograficznym tzn. Nowa Zelandia grupuje się razem z Australią, a np. kraje należące do tzw. Ameryki Łacińskiej razem.         
 * Wybrane test wykazały, że reszty nie są normalne     
 * Wybrane testy wykazały, że model jest heteroskedastyczy    
  
  Nie zostały przedstawione wykresy diagnostyczne, ponieważ ze względu na dużą ilość danych nie były one czytelne.    
  
