---
title: Czynniki wpływające na czas rozwiązywania zadań z matematyki PISA 2015 - etap
  I
author: "Zofia Nawalany, Michał Karlicki, Agata Gruszczyńska"
date: "22 marca 2017"
output:
  html_document: default
  pdf_document: default
---

#Cel
Celem pierwszego etapu projektu jest zbudowanie modelu liniowego na podstawie danych z PISA 2015, a dokładniej, modelu opartego o cechy zadania - jego ID oraz pozycję w kwestionariuszu.

#Dane i ich preparatyka
Źródło danych do jego utworzenia stanowiła tabela PISA 2015 **"actionTimeScoreMath", którą skrótowo nazwano w poniżej pracy "atsm"**. 
```{r, echo=FALSE}
load("/Users/michalkarlicki/Downloads/actionTimeScoreMath.rda")
#load("/Users/Gruszka/Documents/STUDIA/BioinformatykaUW/sem2_Bioinf/Biecek/Projekt R/actionTimeScoreMath.rda")
#load("/home/zinc/studia/modele liniowe i mieszane/actionTimeScoreMath.rda")
library(foreign)
library(outliers)
library(ggplot2)
```
```{r}
atsm<-actionTimeScoreMath
```

Przed przystąpieniem do analizy **ze zbioru usunięto wybrane wiersze**. Były to te, zawierające wartości **"-1" i "NA" w kolumnie "position"** oraz wartości **"NA" w kolumnie "T" bądź "CNT"**. 

```{r, echo=FALSE}
atsm <- atsm[!atsm$position=="-1",]
atsm <- atsm[!is.na(atsm$position),]
atsm <- atsm[!is.na(atsm$T),]
atsm <- atsm[!is.na(atsm$CNT),]
atsm <- atsm[!is.na(atsm$S),]
``` 

#Wybór krajów
Ze wzgledu na dużą ilość danych ograniczono ilość obserwacji przez wybór tych, które pochodziły z **krajów postkolonialnych**. W sumie było to 19 państw (lub regionów).
  Dodatkowo odrzucono wiersze gdzie było 0 akcji "A" a wynik rozwiązania zadania pozytywny.
```{r}
atsm2<-atsm[atsm$CNT=="BRA      "|atsm$CNT=="SGP      "|atsm$CNT=="TTO      "|atsm$CNT=="TUN      "|atsm$CNT=="URY      "|atsm$CNT=="MAC      "|atsm$CNT=="PER      "|atsm$CNT=="MEX      "|atsm$CNT=="NZL      "|atsm$CNT=="DZA      "|atsm$CNT=="AUS      "|atsm$CNT=="CHL      "|atsm$CNT=="COL      "|atsm$CNT=="CRI      "|atsm$CNT=="DOM      "|atsm$CNT=="HKG      "|atsm$CNT=="IDN      "|atsm$CNT=="VNM      "|atsm$CNT=="ARG      ",]

atsm2<-atsm2[!atsm2$A=="0"| atsm2$S=="Full credit",]
```
#Przerobienie danych na czas całego zadania 
Dla tak przygotowanych danych stworzono analogiczną tabelę **atsm2** zawierającą zsumowany czas dla całego zadania.
```{r, echo=FALSE}
atsm_sorted<-atsm2[with(atsm2, order(CNTSTUID, item_short)),]
q_id<-"0"
q_t<-0
atsm_sorted$question_time<-0
atsm_sorted$item<-0
atsm_sorted$podpunkt<-0

for( i in c(1:669238)){
  q_current <- strsplit(atsm_sorted$item_short[i], "")[[1]][1:4]
  q_current <- paste(q_current[[1]], q_current[[2]],q_current[[3]],q_current[[4]], sep = "")
  atsm_sorted$item[i] <- q_current
  podpunkt <- strsplit(atsm_sorted$item_short[i], "")[[1]][5:7]
  podpunkt <- paste(podpunkt[[1]], podpunkt[[2]],podpunkt[[3]], sep = "")
  atsm_sorted$podpunkt[i]<-podpunkt
  if(i!=1){
    if(q_id!=q_current){
    atsm_sorted$question_time[i-1]<-q_t
    q_t<-atsm_sorted$T[i]
    q_id<-q_current
    }
    else{
      q_t<-q_t+atsm_sorted$T[i]
    }
  }
  else{
    atsm_sorted$question_time[1]<-atsm_sorted$T[1]
  }
}

atsm2 <- atsm_sorted[!atsm_sorted$question_time==0,]

```
#Utworzone modele
Do utworzenia modeli posłużono się czasem transformowanym **log**. Na końcu w materiałach dodatkowych można znaleźć histogramy dla transformacji log i sqrt na podstawie których wytypowano, która transformacja czasu będzie najodpowiedniejsza.
  -model_liniowy1 - model badający zależność między czasem całego zadania a pozycją w kwestionariuszu 
  -model_liniowy2 - model badajacy zależność między czasem całego zadania a ID zadania  
  -model_liniowy3 - model badający zależności między czasme całego zadania a jego pozycją z zagnieżdżonym ID zadania
```{r}
model_liniowy1 <- lm(log(question_time)~position,data=atsm2)
model_liniowy2 <- lm(log(question_time)~item,data=atsm2)
model_liniowy3 <- lm(log(question_time)~position/item,data=atsm2)
```
#Wybór Modelu
Wybrany został model model_liniowy3.
```{r}
anova(model_liniowy1)
anova(model_liniowy2)
anova(model_liniowy3)
```

#Materiały dodatkowe
Histogramy czasu bez transormacji i transformowanego przez logarytm oraz pierwiastek.
```{r}
hist(atsm2$question_time)

hist(log(atsm2$question_time))

hist(sqrt(atsm2$question_time))
```